ACORDAO-COMPLETO-2406865

ACÓRDÃO 6121/2020 ATA 16/2020 - PRIMEIRA CÂMARA

VISTOS, relatados e discutidos estes autos de representação, aberta por determinação do Acórdão 436/2018-TCU-Plenário, cujo objeto foi a contratação de serviços de transporte escolar no município de Jacobina/BA.
ACORDAM os ministros do Tribunal de Contas da União, reunidos em sessão da 1ª Câmara, ante as razões expostas pelo relator, em:
9.1. considerar a representação, no mérito, parcialmente procedente;
9.2. rejeitar parcialmente as razões de justificativa apresentadas pela Sra. Vanuza de Freitas Freire e pelos Srs. Rui Rei Matos Macedo e Rafael Moura Carvalho;
9.3. aplicar a Sra. Vanuza de Freitas Freire e aos Srs. Rui Rei Matos Macedo e Rafael Moura Carvalho, individualmente, a multa prevista no art. 58, II, da Lei 8.443/1992, no valor de R$ 7.000 (sete mil reais) , fixando-lhes o prazo de 15 (quinze) dias, a contar das respectivas notificações, para que comprovem, perante o Tribunal (art. 214, III, "a", do Regimento Interno/TCU) , o recolhimento das dívidas ao Tesouro Nacional, atualizadas monetariamente desde a data deste acórdão até a data dos efetivos recolhimentos, se forem pagas após o vencimento, na forma da legislação em vigor;
9.4. autorizar, desde logo, nos termos do art. 28, II, da Lei 8.443/1992, a cobrança judicial das dívidas caso não atendidas as notificações; e
9.5. comunicar esta deliberação ao Município de Jacobina/BA.

Representação aberta por determinação do acórdão 436/2018-TCU-Plenário, cujo objeto foi a contratação de serviços de transporte escolar.

Primeira Câmara

Município de Jacobina/BA.

3. Responsáveis: Rafael Moura Carvalho (XXX.309.045-XX); Rui Rei Matos Macedo (XXX.746.605-XX); Vanuza de Freitas Freire (XXX.122.325-XX).

13.1. Ministros presentes: Walton Alencar Rodrigues (Presidente), Benjamin Zymler, Bruno Dantas e Vital do Rêgo.
13.2. Ministros-Substitutos presentes: Augusto Sherman Cavalcanti e Weder de Oliveira (Relator).

ACORDAO-COMPLETO-2427303

Acórdão 13375/2020 - Primeira Câmara

ACORDAO-COMPLETO-2470191

Acórdão de Relação 7247/2021 - Primeira Câmara

Acórdão de Relação

WEDER DE OLIVEIRA

Transcrevo, com ajustes de forma, a instrução apresentada (peças 72, 73 e 74) pela Secretaria de Controle Externo de Aquisições Logísticas (Selog) :
"Cuidam os autos de representação determinada pelo Acórdão 436/2018-TCU-Plenário, Ministro-Relator Weder de Oliveira (peça 14) , em decorrência de auditoria de conformidade conduzida com o objetivo de identificar irregularidades em contratações realizadas, com participação de recursos federais, por municípios do estado da Bahia (Fiscalis 370/2017 e TC Processo 025.773/2017-8) .
2. O relatório de auditoria apontou irregularidades no Contrato 55/2015, celebrado entre a Prefeitura de Jacobina/BA e a empresa Transportadora e Locadora de Veículos MCR Ltda., para a realização de serviços de transporte escolar (peça 17, p. 143-148) , motivo pelo qual o item 9.1.2 do referido acórdão determinou a apuração das ocorrências em processo apartado de representação, o que resultou na autuação do presente feito.
3. O instrumento contratual é decorrente do Pregão Presencial 65/2014, com vigência inicial de doze meses a partir de 15/1/2015 e prorrogações sucessivas por igual prazo (peça 3, p. 1, 6, 9 e 18) . O valor total contratado foi R$ 23.015.871,50 (peça 17, p. 11) . 
HISTÓRICO
4. Autuada esta representação, em atendimento ao citado item 9.1.2 do Acórdão 436/2018-TCU-Plenário, a instrução inicial (peça 18) propôs a oitiva da Prefeitura do Município de Jacobina/BA, para que, no prazo fixado, se pronunciasse sobre as seguintes irregularidades apontadas no referido relatório, além de alertá-la quanto à possibilidade de o Tribunal determinar a não prorrogação do Contrato 55/2014 e a realização de nova licitação para substituição do referido pacto, em face dos indícios das irregularidades identificadas no relatório de fiscalização:
 a) definição vaga e imprecisa do objeto a ser licitado, o que afronta o disposto no art. 6°, IX, e art. 7° da Lei 8.666/1993 (item I.1 do apêndice F do relatório de auditoria) ;
 b) restrição indevida de competitividade no Pregão Presencial 65/2014, em decorrência de exigência prévia de apresentação, pelos licitantes, da totalidade de veículos necessários no contrato, para fins de credenciamento ou qualificação técnica, o que afronta o art. 30, III, da Lei 8.666/1993 e art. 4°, XII e XIII, da Lei 10.520/2002 (item I.2 do apêndice F do relatório de auditoria) ;
 c) ausência de método e dados para subsidiar a estimativa dos preços referentes aos itens descritos no edital de contratação, o que afronta o disposto no art. 15, V; art. 40, § 2°, II; e art. 44, § 3°, da Lei 8.666/1993 (item I.3 do apêndice F do relatório de auditoria) ; e
 d) ausência de listas de verificação para o fiscal utilizar durante o acompanhamento da fiscalização contratual, o que afronta o disposto no art. 66 da Lei 8.666/1993 e no item 9.2.17 do Acórdão 1597/2010-TCU-Plenáriolena¿rio, Ministro-Relator Augusto Sherman (item I.5 do apêndice F do relatório de auditoria) .
5. O encaminhamento proposto foi acolhido pelas instâncias competentes da Selog (peças 19 e 20) , e a oitiva realizada resultou na manifestação do ente jurisdicionado em julho de 2018 (peças 21 e 24) .
6. A resposta apresentada foi examinada na instrução à peça 25, em que foi proposto diligenciar a Prefeitura Municipal de Jacobina/BA, para que informasse o nome e CPF dos responsáveis pela elaboração do termo de referência e do edital referentes ao Pregão Presencial 65/2014, remetendo os respectivos documentos comprobatórios, e também para encaminhasse o seguinte: 
 a) cópia do (s) parecer (es) jurídico (s) referente (s) ao Pregão Presencial 65/2014; e
 b) cópia do plano de trabalho mencionado no Ofício 73/2018, de 17/7/2018 (peça 24) , contendo cronogramas, datas de atividades e nome dos responsáveis pela realização de licitação para substituição do Contrato 55/2015. 
7. Após a regular autorização (peça 26) , remeteram-se dois expedientes com a finalidade de processar a diligência, obtendo-se sucesso na segunda notificação, realizada por meio do Ofício 721/2019-TCU/Selog, de 16/4/2019 (peças 27 a 31) .
8. Ante a ausência de manifestação por parte do ente demandado, foi alvitrada, na instrução à peça 32, a aplicação da multa prevista no art. 58, inciso IV, da Lei 8.443/1992, ao Sr. Luciano Antônio Pinheiro, prefeito do Município de Jacobina/BA, além da reiteração dos elementos requeridos no Ofício 721/2019-TCU/Selog.
9. Essas propostas foram referendadas pelos dirigentes da Selog (peças 33 e 34) e acolhidas integralmente pela 1ª Câmara do Tribunal, em 16/7/2019, por meio do Acórdão 5.900/2019, da relatoria do Ministro-Substituto Weder de Oliveira (peça 35) .
10. Antes da expedição das comunicações processuais atinentes ao referido aresto, a unidade jurisdicionada protocolizou neste Tribunal, em 23/7/2019, a resposta ao citado ofício da Selog (peças 38 a 40) . 
11. Posteriormente, após as notificações concernentes ao aludido acórdão (peças 41 a 44) , o ente novamente manifestou-se por meio do expediente datado de 14/8/2019 (peça 45) , referindo-se especificamente a uma dessas notificações, a saber, o Ofício 1.867/2019-TCU/Selog, de 30/7/2019 (peça 42) , o qual reproduz a mencionada requisição de informação e de documentos realizada mediante o Ofício 721/2019-TCU/Selog.
12. Diante dos elementos obtidos na oitiva e na diligência promovida, a Unidade Técnica concluiu pela ocorrência de restrição à competitividade do certame, em razão da exigência prévia de apresentação, pelos licitantes, da totalidade de veículos necessários à execução do contrato, para fins de credenciamento ou qualificação técnica (peça 49) .
13. Concluiu, também, haver falhas no conteúdo do termo de referência do certame, no qual a vaga indicação da necessidade de se percorrer 77 roteiros, sem informar a distância de cada um, nem as condições da estrada, esclarecendo, apenas, a distância total a ser percorrida diariamente, 7.724 Km, era insuficiente para elaboração adequada das propostas pelos licitantes.
14. Quanto às falhas relacionadas à estimativa de preços (item 'c') e à ausência de listas de verificação para o fiscal utilizar durante o acompanhamento da fiscalização contratual (item 'd') , a unidade instrutiva destacou que já foram objeto de deliberação no Acórdão 436/2018-TCU-Plenário.
15. Diante disso, propôs a realização de audiência do então prefeito de Jacobina/BA, Sr. Rui Rei Matos Macedo, do então assessor jurídico do município, Sr. Rafael Moura Carvalho, e da pregoeira responsável pelo certame, Sra. Vanuza de Freitas Freire, em razão das falhas no termo de referência e na restrição à competitividade daquele pregão.
16. Em seu despacho (peça 52) , o Ministro Relator Weder de Oliveira autorizou a realização da audiência dos responsáveis por aparentes violações dos art. 3º, § 1º, I, e art. 30, II, da Lei 8.666/1993; art. 4°, XII e XIII, da Lei 10.520/2002; art. 6°, IX, e art. 7° da Lei 8.666/1993. Contudo, realçou que a referência ao art. 30, III, da Lei 8.666/1993 não deveria ser mencionada no ofício de audiência, por não ter relação com a irregularidade apontada, e destacou que a violação ao art. 30, II, da Lei 8.666/1993, somente poderá ser confirmada caso a exigência da totalidade dos veículos não possa ser enquadrada como indicação do aparelhamento destinado à comprovação da qualificação técnica. Por fim, destacou que, quando da análise das razões de justificativa, deve ser confirmado se a possível restrição apontada, ou a incompletude do termo de referência, tiveram real impacto na competitividade e na formulação das propostas, a fim de responsabilizar os agentes.
17. As audiências foram efetivadas por meio das comunicações processuais pertinentes (peças 53 a 55; e ciência às peças 62 a 64) , conforme quadro-resumo elaborado pela Seproc (peça 69) .
18. O Sr. Rafael Moura Carvalho, ex-assessor jurídico do município e a Sra. Vanuza de Freitas Freire, pregoeira responsável pelo certame, apresentaram suas razões de justificativa conjuntamente (peças 66 a 68) , por meio do primeiro responsável, que advogou em causa própria e regularmente constituído pela segunda (procuração anexa à peça 65) .
19. Por sua vez, o então prefeito de Jacobina/BA, Sr. Rui Rei Matos Macedo, apresentou suas razões de justificativa à peça 71, por meio de advogado constituído pela procuração anexa à peça 70.
EXAME TÉCNICO
I.1 - Item 'a' da audiência
Responsáveis: Rui Rei Matos Macedo, CPF XXX.746.605-XX, ex-prefeito do Município de Jacobina/BA; Rafael Moura Carvalho, CPF XXX.309.045-XX, ex-assessor jurídico da Prefeitura Municipal de Jacobina/BA; Vanuza de Freitas Freire, CPF XXX.122.325-XX, ex-pregoeira do Município de Jacobina/BA.
Ocorrência: Restrição indevida de competitividade no Pregão Presencial 65/2014, em decorrência de exigência prévia de apresentação, pelos licitantes, da totalidade de veículos necessários no contrato, para fins de credenciamento ou qualificação técnica (itens 9.2.3.6 e 9.2.3.7 do edital do certame) , o que afronta o art. 4°, incisos XII e XIII, da Lei 10.520/2002 e art. 3º, § 1º, I, e art. 30, II, da Lei 8.666/1993, conforme detalhado no item I.2 do apêndice F do relatório de auditoria da Fiscalização 370/2017 (TC Processo 025.773/2017-8) .
I.1.1 - Razões de justificativa de Vanuza de Freitas Freire e de Rafael Moura Carvalho (peças 66 a 68) 
20. Preliminarmente, os responsáveis suscitaram ilegitimidade passiva da pregoeira e do parecerista. 
21. Mencionando as atribuições de um pregoeiro, conforme o art. 9º do Decreto 3.555/2000, explicaram que ao mesmo compete atuar na fase externa do procedimento licitatório, conduzindo a licitação entendida como a fase na qual ocorre a disputa entre os licitantes, com isso, a sua atuação se inicia apenas com a abertura da sessão de licitação.
22. Citando os Acórdão 2389/2006-TCU-Plenário, Relator Ministro Ubiratan Aguiar, e 3.213/2019-TCU-Primeira Câmara, Relator Ministro Benjamin Zymler, alegaram que o pregoeiro não pode ser responsabilizado por irregularidade em edital de licitação, já que sua elaboração não se insere no rol de competências que lhe foram legalmente atribuídas. Exigências para habilitação são itens inerentes à etapa de planejamento da contratação, razão pela qual irregularidades apuradas nessa fase não podem ser imputadas aos integrantes da comissão de licitação, designada para a fase de condução do certame.
23. Afirma ainda que a pregoeira não participou da elaboração do edital nem da confecção do termo de referência, documento elaborado pela Secretaria Municipal de Educação e Cultura, responsável pela autorização de abertura do processo administrativo licitatório, e todas as vezes em que houve impugnações ao certame, inclusive acerca das supostas irregularidades apontadas na presente Tomada de Contas [o processo não se trata de TCE], a pregoeira submeteu a decisão para a autoridade superior. 
24. Prossegue a manifestação no sentido de que, em nenhum momento, a pregoeira cometeu erro grosseiro, pelo contrário, todas as suas decisões foram pautadas no edital, na lei e nos pareceres técnicos e decisões administrativas do superior hierárquico, onde foram expostos fundamentos expressos e sem qualquer desvio de legalidade.
25. No tocante à responsabilidade do parecerista, foram assinalados os parâmetros firmados pelo STF por ocasião do julgamento do MS 24.073, sob relatoria do Ministro Carlos Velloso, quando o parecer não é vinculante, ressaltando que os advogados públicos, quando do exercício de suas prerrogativas, são passíveis de responsabilização face ao TCU, desde que presentes os elementos culpa/dolo, o nexo causal e o dano.
26. Na presente situação, alegaram ainda que a utilização de supostas condicionantes de cautela contribuiu para descaracterizar a culpa grave. No caso, foi apresentada a informação acerca dos riscos jurídicos especificamente decorrentes do ato, a delimitação do espaço de opinião jurídica e da área de decisão administrativa em virtude das imposições legais advindas da legislação de trânsito em relação ao transporte escolar, caso que vem anualmente sendo lembrado pelo Ministério Público Estadual por meio de recomendações a respeito, com o fito de evitar enormes problemas para a Administração Pública e especialmente aos alunos passageiros.
27. Segundo a defesa, em licitações e contratos administrativos, a submissão das minutas ao advogado público decorre do art. 38, parágrafo único, da Lei 8.666/1993. Caso o parecer seja favorável aos atos, o administrador detém discricionariedade para prosseguir no processo. Por sua vez, na hipótese de o parecer reprovar as minutas, o administrador está vinculado a não realizar a continuidade do certame nos termos submetidos à assessoria. Em ambos os casos, o administrador pode, ainda, quedar-se inerte ou submeter uma segunda minuta à análise do parecerista.
28. Consoante o entendimento da Suprema Corte, a natureza vinculante de pareceres jurídicos em matéria de licitações somente se revela quando o órgão técnico reprova a prática do ato sob exame (MS 29.137/DF, Ministra Carmen Lúcia) . 
29. Sustentaram ainda que o dever de administrar cabe à autoridade administrativa, e não ao consultor jurídico, sob pena de violação ao princípio da 'separação dos poderes' [em verdade, trata-se do princípio da segregação de funções]. A decisão final sempre será da autoridade que pode, inclusive, decidir por não continuar com o processo de licitação/contratação, apesar da existência de parecer jurídico. É a autoridade administrativa (e não o advogado público) a responsável pela administração pública ou gestão da coisa pública, sendo incoerente a classificação de parecer como 'vinculante' quando, em verdade, o ato representa apenas a opinião jurídica do advogado.
30. Ademais, aduziram que não se pode desconsiderar a inviolabilidade do advogado, público ou privado, que responde apenas nos casos de dolo ou culpa (arts. 2º, § 3º; 3º, § 1º; 32; todos do Estatuto da OAB) . A responsabilidade do advogado público, sem a devida comprovação do erro grosseiro ou do dolo, viola o princípio da eficiência, pois a responsabilização indiscriminada, sem a perquirição da má-fé ou dolo, faz com que o advogado atue com receio, sem pensar na melhor decisão a ser tomada, mas apenas na possibilidade de sofrer sanções por suas opiniões, ou seja, seria mais conveniente negar a prática de atos para evitar a sua responsabilização.
31. Esclareceram que, à época dos fatos, no Pregão Presencial 65/2014, não houve total prejuízo à competitividade do certame, uma vez que não foram esgotadas as possibilidades de novas interpretações ao caso, tanto na via administrativa, com apresentação de recurso, bem como na via judicial, mediante impetração de mandados de segurança contra decisão administrativa. Outrora, após rodada de negociação, os valores contratados estavam de acordo com os praticados no mercado, pelo que concluíram que não existe crime em emitir parecer jurídico não vinculativo, pois ao advogado é dado o livre exercício profissional e liberdade em suas convicções e conclusões.
32. No mérito, alegaram que não houve restrição indevida de competitividade no Pregão Presencial 65/2014, em decorrência de exigência prévia de apresentação, pelos licitantes, da totalidade de veículos necessários no contrato, para fins de credenciamento ou qualificação técnica (itens 9.2.3.6 e 9.2.3.7 do edital) . Isso porque os questionamentos versam sobre matéria da Lei 8.666/1993 e de exigências editalícias que não maculam o procedimento e nem restringem participação; apenas pretendem selecionar as empresas que possuem as melhores condições de prestar o serviço e com a qualificação técnica, econômica e financeira capaz de suportar as exigências de um serviço adequado de transporte escolar como dever do Estado e garantia de acesso e permanência do educando no ambiente escolar.
33. Afirmaram que, para o cumprimento do art. 30 da Lei 8.666/1993, o Edital disciplinou através dos itens 9.2.3.6 e 9.2.3.7 a fiscalização dos veículos por meio de vistorias, tendo assim as licitantes o prazo necessário, a partir da publicação do edital (12/12/2014) até 48 horas antes da data da abertura do certame (28/12/2014) para percorrer o itinerário e vistoria dos veículos, ou seja, dezesseis dias, prazo perfeitamente possível de ser atendido por empresas qualificadas. Em assim sendo, tais exigências são cabíveis, permitidas em lei como regra para empresas eficientes atenderem a qualificação técnica do edital.
34. Acrescenta ainda a defesa que o art. 30, inciso IV, da Lei 8.666/1993 permite que a administração exija prova de atendimento de requisitos previstos em lei específica que, no caso concreto, seriam os arts. 136 e 137 da Lei 9.503/97, que instituiu o Código de Trânsito Brasileiro, pelo que a Administração deve cumprir rigorosamente a legislação federal, estadual e municipal, quando da prestação de serviços de transporte escolar.
35. Diante de tais regras, questionaram como o Município poderia ignorar estes dispositivos de lei que preserva os usuários de qualquer tipo de sinistro que venha causar transtornos aos alunos da rede de ensino no transporte escolar. Na presente situação, o que a Administração de Jacobina estava buscando era uma empresa do ramo pertinente ao objeto da licitação e, se a empresa é do ramo, obrigatoriamente deve ter seus equipamentos necessários para atender as necessidades do objeto a ser contratado. 
36. Por isso, justificaram que as exigências foram necessárias para resguardar a Administração Pública de aventureiros que se apresentam com a finalidade exclusiva de aferir dinheiro público sem a devida responsabilidade técnica e econômica financeira. É comum, especialmente no interior nordestino, região considerada economicamente uma das mais pobres do Brasil, empresas vencerem licitações e, no momento da prestação de serviços, colocarem veículos sem a qualificação técnica exigida por lei, acarretando graves acidentes por utilizarem transportes escolares inadequados.
37. Explicaram que esses fundamentos levaram o Município de Jacobina a assinar um Termo de Ajustamento de Conduta perante o Ministério Público Estadual, obrigando o ente público municipal a cumprir a legislação nacional de trânsito. O referido TAC foi fruto de representação que narrou possíveis irregularidades concernentes ao serviço de transporte escolar prestado por empresa contratada em período anterior ao pregão presencial em comento.
38. Asseveraram também que, a partir da leitura do art. 30, inciso III, é sabido que a Lei de Licitações autoriza que a Administração exija a realização de visita técnica pelo licitante como requisito de qualificação. Acerca da finalidade da realização dessa visita prévia, citou trechos dos Acórdão 4968/2011-TCU-Segunda Câmara, e 110/2012-TCU-Plenário, ambos do Relator Ministro Raimundo Carreiro, e 906/2012-TCU-Plenário, Relatora Ministra Ana Arraes, para expor que esta Corte de Contas tem se manifestado no sentido de que somente pode ser exigida a visita técnica em casos excepcionais, isto é, nas situações em que a complexidade ou natureza do objeto a justifiquem e, uma vez evidenciado que a especialidade do objeto não demanda que os potenciais interessados compareçam pessoalmente ao local, pode a Administração optar apenas por exigir declaração do licitante de que conhece as condições locais para a execução do objeto.
39. Ao mesmo tempo que reconheceram que a referida exigência pode limitar o universo de competidores, uma vez que pode acarretar ônus excessivo aos interessados que se encontram em localidades distantes do local estipulado para o cumprimento do objeto, asseveraram que, quando necessária a visita técnica, o TCU tem expedido determinações no sentido de que a Administração estabeleça prazo adequado para a sua realização, tanto para evitar que os potenciais licitantes tomem conhecimento prévio do universo de concorrentes através de reunião no mesmo local e horário, como para assegurar que os possíveis interessados ainda contem, após realização da visita, com tempo hábil para a finalização de suas propostas.
40. Reiteraram que o presente objeto licitatório se tratou de caso excepcional, no qual se considerou a necessidade da visita técnica em virtude da complexidade ou natureza do objeto, plenamente justificada pela quantidade de rotas apresentadas no termo de referência, na sua grande maioria, localizadas na zona rural do Município de Jacobina/BA, e certamente desconhecidas pelos interessados em participar da licitação.
41. Por fim, alegaram que se fossem apresentadas as respectivas declarações dos licitantes até a realização da sessão do pregão, em 30/12/2014, avocando o princípio da razoabilidade/proporcionalidade, a pregoeira poderia entender que o referido documento seria suficiente para habilitar os interessados, mas os licitantes não apresentaram e nem fizeram menção em apresentar a referida declaração das condições de prestação dos serviços.
42. E frisando que o edital estabeleceu prazo adequado para a realização da visita técnica, e que não houve total prejuízo à competitividade do certame visto que não foram esgotadas as possibilidades de novas interpretações ao caso, tanto na via administrativa como judicial, assinalaram que, caso se tornasse impossível a realização de todas as pretensas visitas, motivado por um hipotético volume de agendamentos, possivelmente a Administração Pública prolongaria o prazo até que todas fossem efetivamente realizadas, com o aval da pregoeira e da assessoria jurídica.
I.1.2 - Razões de justificativa de Rui Rei Matos Macedo (peça 71) 
43. Preliminarmente, alegou que sua conduta é despida de qualquer ilicitude, tendo em vista que a homologação foi fundada na aparência de regularidade do processo licitatório, conduzido por comissão técnica competente, quanto dos órgãos de controle e técnicos do Município de Jacobina, a exemplo da Controladoria Interna, Procuradoria Jurídica e Assessorias em Licitação, os quais, em nenhum momento, sinalizaram qualquer incongruência no pleito licitatório.
44. Aduz que é da própria inteligência do art. 6º, inciso XVI, da Lei 8.666/1993 que as comissões licitatórias possuem as funções de receber, examinar e julgar todos os documentos e procedimentos relativos às licitações. Entendimento diverso é contrário ao interesse público, pois acarretaria em grave entrave ao exercício do Poder Executivo, tendo em vista que o prefeito estaria vinculado a analisar minuciosamente a regularidade dos inúmeros certames realizados no ente sob sua administração, sendo que o ato de homologação se presta a ratificar e conferir a eficácia jurídica necessária ao certame, não se destinando a analisar questões materiais.
45. No que tange à anuência do julgamento das impugnações ao edital do Pregão Presencial 65/2014, esclareceu que o ex-prefeito agiu em alinhamento ao julgamento da comissão, por esta possuir especialidade técnica para analisar os recursos administrativos que passam pelo seu crivo, sendo que é ela que tem a função de receber e julgar os procedimentos relativos às licitações. Sendo assim, ele teria apenas ratificado o julgamento proferido por autoridade técnica do setor competente para análise do certame, vez que não havia razões para acatar as impugnações, conforme fundamento no parecer técnico que antecedeu a sua homologação. Isso porque, sem as devidas razões de direito, o então chefe do Executivo não poderia alterar decisão fundamentada da comissão competente, atuando, assim, de boa fé, com o fito de prover transporte escolar seguro e eficaz à população de Jacobina.
46. Quanto ao mérito da inexistência de restrição indevida à competitividade, o responsável se valeu dos mesmos argumentos utilizados pelos outros dois responsáveis, a saber:
46.1. que a exigência não era irregular porque pretendia atestar a qualificação técnica para o cumprimento do objeto contratado, de modo a selecionar as empresas com melhores condições técnico-financeiras para atender as demandas do serviço de transporte escolar; 
46.2. que, com base no art. 30, incisos II e III, da Lei 8.666/1993, os itens 9.2.3.6 e 9.2.3.7 que determinaram a vistoria dos veículos, se mostraram necessários para a demonstração da capacidade da prestação do serviço; que o edital conferiu prazo superior a quinze dias para a realização da vistoria, bem como para percorrer o itinerário e demonstrar a capacidade de cumpri-lo;
46.3. que a todos os licitantes fora oportunizado cumprir as exigências do edital, de modo que a inabilitação decorreu unicamente da incapacidade de demonstrar a aptidão para cumpri-las;
46.4. que o art. 30, inciso IV da Lei 8.666/1993 determina a exigência de requisitos previstos em lei específica, restando à Administração cumprir rigorosamente a legislação federal, estadual e municipal, quanto à prestação de serviços de transporte escolar, especialmente o quanto dispõe os artigos 136 e 137 do Código de Trânsito Brasileiro;
46.5. que o município de Jacobina assinou um Termo de Ajustamento de Conduta perante o Ministério Público Estadual, pelo qual obrigou-se a cumprir a legislação nacional de trânsito; e
46.6. que o TCU já ratificou a adequação e necessidade de visita técnica ou prévia, conforme Acórdão 4968/2011-TCU-Segunda Câmara.
I.1.3 - Análise das razões de justificativa 
47. Primeiramente, serão abordadas as questões relativas às ocorrências das irregularidades para, ulteriormente, serem enfrentadas as preliminares, eis que dizem respeito propriamente às responsabilidades da pregoeira (Vanuza de Freitas Freire) , do parecerista jurídico (Rafael Moura Carvalho) e da autoridade responsável pela homologação do certame (Rui Rei Matos Macedo) .
48. O objeto do Pregão Presencial 65/2014 foi a contratação de empresa para a prestação de serviços de locação de veículos com motorista, para transporte dos alunos dos ensinos fundamental e médio, além daqueles da rede estadual de ensino, do Município de Jacobina (peça 2, p. 1) .
49. Como critério de habilitação técnica foi exigido que as empresas licitantes apresentassem os veículos, no setor de transporte do município, para vistoria, além de percorrerem os itinerários que seriam licitados, no máximo 48 horas antes da data da abertura do certame, conforme itens 9.2.3.6 e 9.2.3.7 do edital transcritos a seguir:
'9.2.3.6. Apresentar declaração fornecida pelo órgão licitante de que os veículos de propriedade da empresa licitante, após vistoria realizada pelo setor de transporte do Município, possuem todos os equipamentos de segurança instalados (tacógrafo, cintos, extintores) , além da documentação regulamentar.
9.2.3.7. As empresas licitantes deverão agendar com o setor responsável pela fiscalização e controle do transporte escolar, no máximo 48 horas antes da data da abertura do certame, para percorrer os itinerários que serão licitados, e para a vistoria dos veículos.'
50. Chamou a atenção o fato que cada empresa teria de apresentar 71 veículos (peça 17, p. 144) e percorrer o itinerário, exigências que só seriam possíveis de serem comprovadas na etapa de contratação, ou seja, quando da assinatura do contrato com o vencedor, e não 48 horas antes da abertura do certame, conforme já analisado pela equipe de auditoria no relatório acostado à peça 17, parágrafos 660 a 662.
51. O argumento dos responsáveis, de que as licitantes tiveram o prazo necessário, a partir da publicação do edital (12/12/2014) até 48 horas antes da data da abertura do certame (28/12/2014) para percorrer o itinerário e vistoria dos veículos, ou seja, dezesseis dias, e que o prazo seria perfeitamente possível de ser atendido por empresas qualificadas, não merece prosperar, porque tais exigências não se limitaram a uma mera indicação do aparelhamento destinado à comprovação da qualificação técnica (art. 30, inciso II, da Lei 8.666/93) , e sim a um ônus deveras elevado, considerando que diversas empresas participantes da licitação não possuem sede no Estado da Bahia, e deslocar uma frota de 71 veículos para vistoria sem sequer saber se iriam ou não ganhar a licitação não é razoável do ponto de vista econômico.
52. O momento escolhido para comprovação de tais exigências não se caracteriza como admissível, ainda que houvesse os dezesseis dias de prazo mencionado, por se tratar de circunstâncias que, pelo seu demasiado custo, só deveriam ser comprovadas no ato da assinatura do contrato, em consonância com a Súmula 272 do TCU.
53. O argumento de que as exigências foram necessárias para resguardar a Administração Pública, visto ser comum empresas vencerem licitações e, no momento da prestação de serviços, colocarem veículos sem a qualificação técnica exigida por lei, acarretando graves acidentes por utilizarem transportes escolares inadequados, também não procede, haja vista que, acaso a empresa vencedora não comprovasse o especificado no edital quando da celebração do contrato, bastava a prefeitura não receber os veículos, abrir processo administrativo para penalizar a empresa e convocar a segunda colocada, seguindo assim até o último classificado.
54. No tocante ao argumento de que o art. 30, inciso IV, da Lei 8.666/1993 permite que a administração exija prova de atendimento de requisitos previstos em lei específica que, no caso concreto, alegam ser os arts. 136 e 137 da Lei 9.503/97 do Código de Trânsito Brasileiro, entende-se que não existe nexo no mesmo. Tais exigências previstas no Código de Trânsito, que tratam da circulação dos veículos especialmente destinados à condução coletiva nas vias com autorização emitida pelo órgão ou entidade executivos de trânsito dos Estados e do Distrito Federal, são exigências que todos os veículos precisam atender, independente de licitação ou não, e não servem para chancelar critérios de habilitação de um certame licitatório.
55. Outrossim, o fato de o Município de Jacobina/BA ter assinado um Termo de Ajustamento de Conduta perante o Ministério Público Estadual, pelo qual se obrigou a cumprir a legislação nacional de trânsito, se coaduna exatamente com o momento posterior à contratação das empresas prestadoras de serviços de transporte, momento em que o ente contratante pode e deve exigir da contratada o fiel cumprimento das exigências previstas no Código de Trânsito Brasileiro, sob pena de incorrer em responsabilidade solidária pelas infrações perpetradas.
56. Quanto ao TCU admitir, em casos excepcionais, a visita técnica como critério de habilitação, é pacífico que só se tratam de situações indispensáveis e desde que justificadas pela Administração nos autos do processo de licitação, o que não aconteceu no caso vertente, pois tal exigência foi prevista nos itens 9.2.3.6 e 9.2.3.7 do Pregão Presencial 65/2014 sem que houvesse justificativa calcada nas peculiaridades do objeto, o que contraria o art. 3º, § 1º, da Lei 8.666/93.
57. Inúmeros são os julgados do Tribunal que bem esclarecem que o edital de licitação deve prever a possibilidade de substituição da vistoria por declaração formal da licitante acerca do pleno conhecimento do objeto a ser prestado, porque isso envolve direito subjetivo das empresas licitantes e não uma obrigação imposta pela Administração, o que também não foi previsto no edital do Pregão 65/2014.
58. A jurisprudência do TCU é nesse sentido, conforme votos abaixo transcritos:
Acórdão 1823/2017-TCU-Plenário, Relator Walton Alencar Rodrigues
'Acrescento, entre aquelas já discutidas, a irregular exigência de atestado de visita técnica (item 7.1.10 do edital, peça 4, p.9) , sob pena de desclassificação da proposta, sem a devida motivação nem alternativa de apresentação, pelas licitantes, de declaração de opção de não realizar a vistoria sem prejudicar a consecução do objeto, em desacordo com a Constituição Federal, art. 37, inciso XXI, com a Lei 8.666/1993, art. 3º, §1º e com a Jurisprudência do TCU (Acórdãos 655/2016, 656/2016, 234/2015, 1.955/2014, 1.604/2014, 714/2014, 1.731/2008, todos do Plenário do TCU) .'
Acórdão 2672/2016-TCU-Plenário, Relator Benjamin Zymler
'Aduzo que a exigência de visita técnica é legítima, quando imprescindível ao cumprimento adequado das obrigações contratuais, o que deve ser justificado e demonstrado pela administração no processo de licitação. No caso em exame, julgo que a realização de visita técnica pouco contribui para o conhecimento do objeto, pois se trata de nova construção, executada em terreno baldio. Ademais, trata-se de obra realizada em local público, não havendo nenhuma restrição ao acesso ou necessidade de presença da Administração para que os potenciais interessados inspecionassem o seu sítio e realizassem os levantamentos que entendessem pertinentes.'
Acórdão 655/2016-TCU-Plenário, Relator Augusto Sherman
'No entanto, tal exigência não foi expressamente justificada. É que a vistoria ao local das obras até é admitida, mas somente deve ser exigida quando for imprescindível ao cumprimento adequado das obrigações contratuais, o que deve ser justificado e demonstrado pela Administração no processo de licitação. O que a Lei 8.666/93 prevê, em seu art. 30, inciso III, é a comprovação, quando exigido, de que tomou conhecimento de todas as informações e das condições locais para o cumprimento das obrigações objeto da licitação. Entende ainda esta Corte, de forma pacífica (Acórdãos 372/2015, 341/2015, 3291/2014 e 2826/2014, todos do Plenário, entre outros) , que, para atendimento ao citado dispositivo legal, é suficiente a declaração do licitante de que possui pleno conhecimento do objeto. A exigência da visita ao local da obra é admitida apenas quando for imprescindível e devidamente justificado pela administração, o que não restou demonstrado na presente situação.'
59. E como já dito, alguns acórdãos vão além, ao exigir a motivação para a obrigatoriedade da vistoria e também a possiblidade de substituição por declaração formal do licitante, nos termos dos votos a seguir transcritos:
Acórdão 212/2017-TCU-Plenário, Relator José Múcio Monteiro
'Cabe destacar que a jurisprudência do TCU é no sentido de que a vistoria ao local somente deve ser exigida quando imprescindível e, mesmo assim, que o edital preveja a possibilidade de substituição de tal atestado por declaração do responsável técnico de que possui pleno conhecimento do objeto (Acórdãos nº s. 2.990/2010, 2.913/2014, 234/2015, 372/2015, todos do Plenário) .'
Acórdão 2098/2019-TCU-Plenário, Relator Bruno Dantas
'A vistoria ao local da prestação dos serviços somente deve ser exigida quando imprescindível, devendo, mesmo nesses casos, o edital prever a possibilidade de substituição do atestado de visita técnica por declaração do responsável técnico da licitante de que possui pleno conhecimento do objeto, das condições e das peculiaridades inerentes à natureza dos trabalhos'.
Acórdão 170/2018-TCU-Plenário, Relator Benjamin Zymler
'A vistoria ao local das obras somente deve ser exigida quando imprescindível para a perfeita compreensão do objeto e com a necessária justificativa da Administração nos autos do processo licitatório, podendo ser substituída pela apresentação de declaração de preposto da licitante de que possui pleno conhecimento do objeto. A visita deve ser compreendida como direito subjetivo da empresa licitante, não como obrigação imposta pela Administração'. 
Acórdão 1823/2017-TCU-Plenário, Relator Walton Alencar Rodrigues
'A exigência de atestado de visita técnica sem a devida motivação e sem franquear às licitantes a alternativa de apresentação de declaração de opção de não realizar a vistoria, sem prejuízo da consecução do objeto, está em desacordo com o art. 37, inciso XXI, da Constituição Federal, e com o art. 3º, § 1º, da Lei 8.666/1993'. 
Acórdão 2939/2018-TCU-Plenário, Relator José Múcio Monteiro
'Em caso de exigência de visita técnica, a Administração deve possibilitar a apresentação de declaração do licitante de que possui pleno conhecimento do local da prestação dos serviços a serem contratados. Caso a vistoria do local seja imprescindível, essa obrigação deve ser devidamente fundamentada'. 
60. Outros precedentes flexibilizam o entendimento, ao anotar que a visita técnica só é vedada quando circunstâncias específicas impõem nítida restrição ao caráter competitivo: Acórdão 4991/2017-TCU-Primeira Câmara, Relator Weder de Oliveira.
61. Portanto, ainda que com pequenas variações, a jurisprudência do TCU é firme ao exigir a motivação para a obrigatoriedade da visita técnica. Ocorre que o órgão licitante justificou a medida apenas como uma forma de resguardar a Administração de contratações temerárias, fundamentação sintética e superficial, sem estar galgada em estudos técnicos preliminares. 
62. Por fim, o argumento de que, em todo o procedimento licitatório do pregão, em especial durante a realização de sua abertura, os licitantes não apresentaram ou fizeram menção em apresentar essa declaração de conhecimento das condições de prestação do serviço e que se tivessem sido apresentadas, pelo princípio da razoabilidade, a pregoeira poderia entender que o referido documento seria suficiente para habilitar os interessados, caracteriza uma argumentação vaga e especulativa. Isso porque os licitantes se comportam conforme as regras previstas no edital e, no edital do Pregão 65/2014, não havia regra alguma permitindo a substituição da vistoria pela apresentação dessa declaração, pelo que só restou aos mesmos impugnarem os itens 9.2.3.6 e 9.2.3.7 (peças 4 a 7) , mas também sem lograrem êxito algum, já que os termos do edital foram mantidos em sua integralidade.
63. Verifica-se, portanto, que todos os argumentos utilizados pelos responsáveis para fazer crer que não houve restrição indevida à competitividade não merecem acolhimento, pois a exigência de que os licitantes apresentem, para fins de credenciamento ou habilitação, os veículos a serem alocados no contrato, tem sim caráter restritivo, principalmente porque o resultado, ao final, foi a apresentação de apenas uma proposta de preço.
64. Restou comprovado que a referida exigência acarretou real impacto na competitividade e na formulação das propostas, visto que, apesar de terem comparecido ao certame nove empresas, apenas uma apresentou a proposta de preço (peça 8, p. 1-5) . As demais empresas argumentaram que não tiveram tempo hábil entre a visita técnica (dias 19, 22 e 23/12) e a abertura do certame para deslocar toda a sua frota para o município de Jacobina/BA, para que fosse feita a vistoria dos veículos como determinava o item 9.2.3.7 do edital (peças 4, p. 1-18; 5, p. 1-16; 6, p. 1-18; e 7, p. 1-20) . 
65. Outrossim, vale registrar que a única empresa que apresentou proposta de preço, a Transportadora e Locadora de Veículos M.C.R. Ltda já prestava o mesmo tipo de serviço ou similar ao Município de Jacobina, o que se extrai dos comentários da pregoeira, na Ata do Pregão Presencial 65/2014 (peça 40, p. 184-185) , em resposta às intenções de recurso que questionaram o fato de que a M.C.R. Ltda. teria apresentado dois atestados de ramo de atividade diverso do objeto licitado, posto que se tratavam de atestados emitidos por uma empresa de mineração relativos ao transporte coletivo de funcionários e não de alunos, a saber:
'A Pregoeira registra que os atestados apresentados atendem como comprovam nos autos e como é de conhecimento de todos (munícipes) que a empresa presta serviços, conforme o objeto ora licitado e que a mesma presta serviços ao município (sic) .'
66. Quanto à responsabilização dos agentes por tal impropriedade, inicia-se a análise das preliminares trazidas à colação pelos mesmos. 
67. No caso concreto, a responsabilidade da pregoeira não se funda, ao contrário do que assevera a defesa, em irregularidades na elaboração do edital, mas, sim, pela prática de atos omissivos e comissivos na condução do certame em desacordo com as leis de licitações públicas. 
68. Por um lado, é certo que a jurisprudência desta Corte pugna pela exclusão de responsabilidade do pregoeiro por ato que não se insere no rol das atribuições. De fato, é nessa linha o Acórdão 2389/2006-TCU-Plenário (Ministro Relator Ubiratan Aguiar) , mencionado pela responsável e segundo o qual 'o pregoeiro não pode ser responsabilizado por irregularidade em edital de licitação, já que sua elaboração não se insere no rol de competências que lhe foram legalmente atribuídas'.
69. Por outro lado, também se verifica a existência de diversos precedentes desta Casa no sentido de imputar responsabilidade ao pregoeiro por inobservância às regras definidas na legislação pertinente, contribuindo, na condução do pregão, para tolher o caráter competitivo do certame cujo edital continha cláusulas sabidamente restritivas. 
70. No caso vertente, a pregoeira informou, em sua defesa, que pautara suas decisões 'no edital, na lei e nos pareceres técnicos e decisões administrativas do superior hierárquico'. Contudo, apenas alegou e não juntou aos autos tais pareceres técnicos e/ou decisões administrativas das áreas técnicas demandantes, que, em tese, teriam embasado suas decisões, conforme se verifica da análise dos documentos que foram inclusos às peças 66 a 68.
71. Pelo contrário, não há nos autos nenhum parecer técnico ou jurídico anterior a sua decisão quanto às impugnações ao edital que se insurgiram contra as cláusulas restritivas em questão (peça 39, p. 81-92, 107-111, 113-118, 142-151, 164-199) . Destas, a pregoeira tomou conhecimento e julgou, concomitantemente com o assessor jurídico da Prefeitura e com o então Prefeito do Município de Jacobina, na mesma data (23/12/2014) , decidindo os três, de maneira conjunta, manter os termos originais do instrumento convocatório. 
72. Em assim sendo, não houve submissão de sua decisão a uma opinião técnica ou jurídica ou hierárquica anterior. A pregoeira assinou as decisões de impugnação ao edital referentes às exigências de habilitação, tanto da visita técnica quanto da vistoria prévia dos veículos, anuindo, juntamente com os outros dois responsáveis retromencionados, pela manutenção de tais condições (peças 5 a 7) . 
73. E alegar que se embasou no edital para tomar suas decisões, trata-se de um argumento que também não pode ser invocado pela defendente porque, embora existisse previsão editalícia, a mesma era contrária à lei e à jurisprudência deste Tribunal.
74. Não foge a mesma responsabilidade o parecerista jurídico à época dos fatos, Sr. Rafael Moura Carvalho.
75. Antes de adentrar nas razões específicas de sua responsabilidade no caso concreto, cumpre tecer algumas considerações sobre a responsabilidade de pareceristas perante o Tribunal por atos administrativos irregulares.
76. Atualmente, ainda não se pode dizer que exista um entendimento uniforme sobre as situações em que o TCU deva atribuir responsabilidade ao emitente de parecer que dá suporte à prática de ato irregular. A tendência das decisões desta Corte, no entanto, em geral, é de atribuir responsabilidade ao parecerista quando a opinião emitida for desarrazoada, absurda ou claramente insuficiente e tiver servido de fundamentação para a prática do ato ilegal (Acórdãos todos do Plenário: 512/2003, Relator Walton Alencar Rodrigues; 1.536/2004, Relator Benjamin Zymler; 1.898/2010, Relator Augusto Nardes; 1.380/2011, Relator José Múcio Monteiro; 1.591/2011, Relator Augusto Sherman; 1.857/2011, Relator André de Carvalho; e 689/2013, Relator Marcos Bemquerer) .
77. Alinhar tais decisões ao entendimento do Supremo Tribunal Federal (STF) é oportuno para estabelecer os requisitos necessários para a responsabilização dos pareceristas. Na primeira ocasião em que enfrentou diretamente o assunto, no Mandado de Segurança (MS) 24.073/DF, a Suprema Corte entendeu que o parecer não é ato administrativo e que, portanto, o seu emissor não poderia ser corresponsabilizado pela contratação direta irregular de empresa, ainda que a tivesse sugerido. 
78. O primeiro ponto que merece destaque dessa deliberação é o de que o parecerista não pratica ato administrativo ou, pelo menos, naquele caso específico, não praticara ato administrativo, não podendo, portanto, ser responsabilizado. O parecer teve apenas uma relação indireta com o ato, que foi de livre escolha do gestor.
79. O segundo ponto é que, embora não tivesse praticado ato administrativo, o advogado parecerista poderia ser responsabilizado na seguinte situação: no caso de erro grave, inescusável de ato ou omissão praticado com culpa em sentido largo. Isso por força do art. 32, caput, da Lei 8.906/1994 (Estatuto da Advocacia e da OAB) . Frise-se que a responsabilidade, neste caso, não seria decorrente de uma coparticipação no ato administrativo, mas de um dispositivo legal presente no Estatuto da Advocacia e da OAB.
80. Em julgado posterior, no MS 24.631/DF, o STF reafirmou que o parecer técnico-jurídico de natureza meramente opinativa não é parte do ato administrativo, não podendo, por conseguinte, seu autor ser corresponsabilizado por ato irregular. 
81. Em outras palavras, se o parecer é meramente opinativo não cabe a responsabilização do parecerista, exceto no caso de culpa ou erro grosseiro. No entanto, nessa situação, é necessário que a existência de culpa ou erro tenha sido apreciada pelas instâncias administrativo-disciplinares ou jurisdicionais próprias, uma vez que decorre de dispositivo do Estatuto da Advocacia.
82. Seguindo esse mesmo entendimento, embora, desta feita, para indeferir o mandado de segurança, a Suprema Corte julgou o MS 24.584/DF, cuja ementa transcreve-se a seguir:
'ADVOGADO PÚBLICO - RESPONSABILIDADE - ARTIGO 38 DA LEI Nº 8.666/1993 - TRIBUNAL DE CONTAS DA UNIÃO - ESCLARECIMENTOS. Prevendo o artigo 38 da Lei nº 8.666/1993 que a manifestação da assessoria jurídica quanto a editais de licitação, contratos, acordos, convênios e ajustes não se limita a simples opinião, alcançando a aprovação, ou não, descabe a recusa à convocação do Tribunal de Contas da União para serem prestados esclarecimentos.'
83. No julgado acima, o STF indeferiu a segurança, considerando possível a condenação do advogado parecerista, mas com a mesma linha de entendimento dos julgados anteriores. É que, na situação do MS 24.584/DF, o parecer havia sido exarado por força do art. 38, parágrafo único, da Lei 8.666/1993, que assim prescreve:
'Parágrafo único. As minutas de editais de licitação, bem como as dos contratos, acordos, convênios ou ajustes devem ser previamente examinadas e aprovadas por assessoria jurídica da Administração.'
84. Nesse caso, o parecer não é meramente opinativo, mas tem força vinculante, na medida em que o administrador público, para discordar dos seus termos, necessariamente deverá expor os motivos da discordância. Do mesmo modo, ao seguir a opinião do parecer, o administrador agrega ao seu ato, em razão do mencionado normativo, a fundamentação ali contida. Destarte, entende-se que, nas hipóteses de emissão de parecer com base no art. 38, parágrafo único, da Lei 8.666/1993, parte do ato administrativo é composta pelo parecer e, portanto, realizada pelo parecerista.
85. Em síntese, o entendimento da Suprema Corte é no sentido de que:
I. a responsabilização do parecerista jurídico não é cabível no caso de parecer meramente opinativo;
II. a responsabilização do parecerista jurídico é aceitável quando o parecer for vinculante;
III. a responsabilização do advogado parecerista também é aceitável quando agir com erro grave, inescusável ou culpa em sentido amplo, por força dos art. 32 da Lei 8.906/1994 e do art. 159 do Código Civil. No entanto, nesses casos, a matéria deve ser submetida às instâncias administrativo-disciplinares ou jurisdicionais próprias.
86. Assim, de início, deve ser levada em conta a imprescindibilidade do parecer para a tomada de decisão do gestor, pois, nesse caso, o parecer passa a fazer parte do próprio ato administrativo, justificando a corresponsabilidade do seu autor pelo ato irregular. Responsabilizar o autor de mera opinião, dispensável, por ato praticado pelo gestor seria alargar demasiadamente a relação de causalidade entre o seu parecer e o ato administrativo do qual tenha resultado dano ao erário, conforme bem salientou o Exmo. Ministro Joaquim Barbosa, Relator do MS 24.631/DF/STF.
87. Outro aspecto que deve ser levado em conta é que a responsabilização com base no art. 38 da Lei 8.666/1993 é 'possível', consoante MS 24.584/DF, mas não necessariamente ocorrerá em qualquer situação em que o parecerista atue com base no supracitado dispositivo legal. É preciso que esteja presente a culpa em sentido amplo (dolo ou culpa stricto sensu) na prática da irregularidade.
88. Trazendo-se essas ponderações para o caso concreto, verifica-se que o assessor jurídico do Município de Jacobina/BA, à época dos fatos, atuou com base no art. 38 da Lei 8.666/1993, o que, a princípio, permitiria sua responsabilização pelo TCU como coautor do ato de gestão irregular. Porém, há que se vislumbrar o elemento 'culpa' necessário para sua responsabilização.
89. Culposo (em lato sensu) é o ato negligente, imprudente, imperito ou intencionalmente destinado à prática da ilegalidade. A culpa se reflete em um agir negligente, imprudente ou imperito. O primeiro estaria configurado diante da falta de um dever de agir (omissão) ; o segundo, diante de uma ação sem cautela e o terceiro, na execução de atividade com inaptidão. Na análise que se faz desses três aspectos, deve-se indagar o que seria razoável exigir do agente diante das circunstâncias fáticas do caso. Com base nessa premissa e levando-se em conta a natureza técnica das cláusulas restritivas, seria razoável exigir que o procurador percebesse as restrições verificadas.
90. Em outras palavras, seria razoável exigir que o procurador verificasse as irregularidades existentes no edital - exigência de vistoria da frota de veículos das empresas licitantes e de visita técnica aos itinerários, tudo 48 horas antes da abertura do certame. Tais exigências não tinham a aparência de legalidade e tratavam de questões ligadas mais ao conhecimento jurídico até do que técnico dos serviços a serem desenvolvidos, vez que restringiam demasiadamente o caráter competitivo da licitação, conforme ampla jurisprudência do TCU.
91. É verdade que o parecerista jurídico, ao atuar com base no art. 38 da Lei 8.666/1993, tem que verificar a conformidade do conteúdo da minuta com o referido diploma legal e, nesse sentido, é natural que ele deva apontar cláusulas restritivas que 'saltem aos olhos', pois a contratação estaria infringindo o art. 3º, caput, e § 1º, inciso I, da Lei 8666/1993. O procurador, ao receber a minuta de edital, verifica os aspectos gerais de conformidade aos normativos legais. 
92. Posteriormente, o consultor irá avaliar se estão presentes, na minuta, os requisitos de habilitação previstos no art. 27 da Lei 8.666/1993. Se as exigências de habilitação técnica não têm uma aparência de legalidade, há como se exigir que ele perceba a restrição.
93. Na primeira oportunidade em que o parecerista se manifestou no referido procedimento licitatório, ele emitiu um simples parecer anexo à peça 39, p. 37, através do qual limitou-se a informar: 
'Analisados as minutas do Edital do Pregão e do contrato, opinamos que os mesmos atendem aos requisitos constantes da LEI FEDERAL 10.520/02 E SUBSIDIARIAMENTE A LEI 8.666/93, LEI COMPLEMENTAR 123/06 E 147/2014, regulamentada pelo Decreto Municipal nº 114/2013, encontrando-se aptos para serem executados. É o nosso entendimento.'
94. Em outras palavras, o assessor jurídico não abordou com a devida propriedade a justificação de cláusulas atreladas à comprovação do objeto a ser licitado, restringindo-se a apresentar um parecer singelo, de conteúdo genérico, apenas para demonstrar sua intenção de cumprir formalmente um comando legal. Observa-se da leitura do parecer supramencionado que ele realmente não contemplou os aspectos básicos essenciais e prévios à realização do Pregão Presencial 65/2014.
95. O parecer jurídico emitido deixou de analisar as peculiaridades do edital. Não foi analisada, por exemplo, a legalidade das cláusulas constantes dos instrumentos licitatórios em vista das exigências para a qualificação técnica dos competidores, tidas por este Tribunal como indevidas, conforme já se assinalou em itens precedentes desta instrução.
96. Frise-se que o assessor, em sua defesa, não encaminhou qualquer documento que pudesse comprovar a existência de análises específicas sobre as questões ora discutidas, limitando-se a afirmar que as análises por ele procedidas foram suficientes e pertinentes ao que seria de se esperar de uma assessoria jurídica.
97. Nesse mister, é de se assinalar que as questões discutidas nestes autos não dizem respeito a situações que demandassem conhecimento estranho a sua formação. Tais questões, sobretudo aquelas suscitadas em relação às exigências para a qualificação técnica dos competidores, situam-se na esfera jurídica, sendo, portanto, afetas à área de atuação da parecerista.
98. Acerca dos efeitos produzidos pelo parecer jurídico, observe-se o magistério de Marçal Justen Filho (in Comentários à Lei de Licitações e Contratos Administrativos. 10. ed., p. 372) no sentido de que:
'Ao examinar e aprovar atos da licitação, a assessoria jurídica assume responsabilidade pessoal e solidária pelo que foi praticado. Ou seja, a manifestação acerca da validade do edital e dos instrumentos de contratação associa o emitente do parecer ao autor dos atos. Há dever de ofício de manifestar-se pela invalidade, quando os atos contenham defeitos. Não é possível os integrantes da assessoria jurídica pretenderem escapar aos efeitos da responsabilização pessoal quando tiverem atuado defeituosamente no cumprimento de seus deveres: se havia defeito jurídico, tinham o dever de apontá-lo. A afirmativa se mantém inclusive em face de questões duvidosas ou controvertidas.'
99. Havendo discordância doutrinária ou jurisprudencial sobre certos temas, a assessoria jurídica tem o dever de consignar essas variações, para possibilitar às autoridades executivas pleno conhecimento dos riscos de determinadas decisões. Mas, se há duas teses jurídicas igualmente defensáveis, a opção por uma delas não pode acarretar punição.
100. Menos rigoroso, Carlos Pinto Coelho da Motta defende (in Eficácia nas Licitações e Contratos, 9ª ed., p. 332) :
'Não cabe, pois, ao intérprete julgar a motivação do parecer - tarefa essa extremamente subjetiva - mas apenas verificar a ocorrência de intenção deliberada da prática delituosa de prejudicar, ou a ocorrência de imprudência, imperícia ou negligência, atos estes que são expressão indicativa do dolo ou culpa a que se referem os dispositivos mencionados e que devem ser apurados, certamente, mediante o contraditório e a ampla defesa (art. 5º, LV, da Constituição Federal) .'
101. No caso sob exame, ainda que se abandone o rigor defendido por Marçal Justen Filho em prol de uma interpretação mais branda, na linha defendida por Carlos Motta, tem-se caracterizada a culpa da parecerista em decorrência da negligência presente em sua conduta. Tal negligência caracterizou-se por sua falta de atenção e do devido cuidado, consistindo na ausência da diligência necessária, implicando em sua omissão ou inobservância de agir.
102. A jurisprudência do Tribunal também se sedimenta na responsabilização do consultor jurídico quando ele emite parecer genérico - pro forma, sem abordar os aspectos essenciais e prévios à realização dos certames (Acórdão 2885/2012-TCU-Plenário, Relator Raimundo Carreiro; 899/2012-TCU-Plenário, Relator José Jorge; 748/2011-TCU-Plenário, RelatorUbiratan Aguiar) .
103. Vale ainda ressaltar que houve uma segunda oportunidade para o parecerista analisar as questões em comento (cláusulas restritivas à competição) . Após a aprovação da minuta do edital, foram confeccionadas, no mínimo, quatro impugnações ao edital, das quais ele tomou pleno conhecimento e, assim como a pregoeira e o gestor, anuiu conjunta e concomitantemente com estes pela manutenção dos termos originais do edital (peças 4 a 7; peça 39, p. 81-92, 107-111, 113-118, 142-151, 164-199) , mesmo as cláusulas impugnadas terem se mostrado frontalmente contrárias à lei.
104. Por fim, no tocante à responsabilidade do ex-prefeito do Município de Jacobina/BA, Sr. Rui Rei Matos Macedo, não restam dúvidas de que, ao homologar o resultado do Pregão Presencial 65/2014, como fez (peça 8, p. 21) , ratificou todos os atos pretéritos praticados, assumindo responsabilidade integral. 
105. Ao contrário do que alega o responsável, de que agiu em alinhamento ao julgamento da comissão por esta possuir especialidade técnica, não tendo como analisar todas as questões materiais, fato é que a homologação é justamente um ato de fiscalização e controle praticado pela autoridade competente sobre tudo o quanto foi realizado pela comissão de licitação, e equivale a aprovar os procedimentos até então adotados, posto que ela tem o poder-dever de verificar a legalidade dos atos praticados e avaliar a conveniência da contratação.
106. Não se trata de um ato de simples anuência com os da comissão de licitação, ainda que lastreados em parecer jurídico. A autoridade homologadora, ao anuir aos pareceres, também se responsabiliza, visto que a ela cabe arguir eventuais falhas na condução do procedimento. Ao apor sua assinatura para homologar o certame, a autoridade administrativa ratifica todos os atos da referida comissão, tornando-se por eles igualmente responsável.
107. Cabe a responsabilização solidária de autoridade que homologa a licitação pelos vícios ocorridos em seu procedimento, exceto se as irregularidades decorrem de vícios ocultos, dificilmente perceptíveis na análise procedida pela autoridade em questão. 
108. E isso não aconteceu no caso em voga, até porque o ex-gestor tomou pleno conhecimento das falhas nas exigências de habilitação, tendo total ciência das diversas impugnações ao edital, cientificando-se de seus termos e de seu alcance, não se podendo falar em vícios ocultos, eis que foram plenamente alegados e julgados em conjunto pela pregoeira, pelo parecerista e por ele, tendo todos consentido com a manutenção de seus termos originais (peças 4 a 7) .
109. Cabia ao responsável, como autoridade competente para a homologação do certame, examinar se os atos praticados no âmbito do processo licitatório em questão o foram em conformidade com a lei. Dessa forma, ao verificar que houve proposta de apenas uma empresa, em um universo de nove que compareceram na sessão do Pregão Presencial 65/2014 (peça 40, p. 184) , justamente em razão da restrição à competitividade imposta pelas regras constantes dos itens 9.2.3.6 e 9.2.3.7 do edital, era de se esperar que ele adotasse as medidas cabíveis para o seu saneamento como, por exemplo, realizar uma nova licitação excluindo as exigências restritivas. Ao invés disso, ele homologou o resultado do pregão, contribuindo para a concretização da irregularidade.
110. Consoante entendimento pacificado nesta Corte de Contas, a homologação de procedimento licitatório é ato administrativo que conserva o condão de ratificar todos os atos pretéritos praticados, assumindo a responsabilidade integral a autoridade signatária. Isso porque, ao homologar o resultado de um certame, a autoridade exara a conclusão de um juízo de revisão dos atos administrativos por meio do qual verifica a legalidade e a conveniência do procedimento licitatório. Por conseguinte, homologado o certame, a autoridade competente passa a responder por seu ato (ex vi dos Acórdão 249/2015-TCU-Plenário, 2.659/2014-Plenário, 1.685/2007-2ª Câmara e 3.785/2013-2ª Câmara, dentre outros) .
111. Vê-se, portanto, que a responsabilidade da pregoeira, do parecerista jurídico e do ex-gestor do Município de Jacobina/BA é solidária pelos vícios ocorridos no Pregão Presencial 65/2014, haja vista que subscreveram o edital e os julgamentos das respectivas impugnações, mesmo diante de evidentes irregularidades relatadas, o que resultou, em face das regras estabelecidas e mantidas nos itens 9.2.3.6 e 9.2.3.7 do instrumento convocatório, em restrição à competitividade da licitação (peça 17, p. 144, itens 662 e 674) , não sendo possível afirmar que ocorreu boa-fé, visto lhes ser possível ter consciência das ilicitudes existentes no edital, por serem perceptíveis nos autos, de modo que era de se esperar conduta diversa das adotadas, conforme matriz de responsabilização associada à audiência (peça 49) . 
I.2 - Item 'b' da audiência
Responsáveis: Rui Rei Matos Macedo, CPF XXX.746.605-XX, ex-prefeito do Município de Jacobina/BA; Rafael Moura Carvalho, CPF XXX.309.045-XX, ex-assessor jurídico da Prefeitura Municipal de Jacobina/BA; Vanuza de Freitas Freire, CPF XXX.122.325-XX, ex-pregoeira do Município de Jacobina/BA
Ocorrência: Definição vaga e imprecisa do objeto a ser licitado no âmbito do termo de referência atinente ao Pregão Presencial 65/2014 (Anexo I do edital do certame) , o que afronta o disposto no art. 6°, IX, e art. 7° da Lei 8.666/1993, conforme detalhado no item I.1 do apêndice F do relatório de auditoria da Fiscalização 370/2017 (TC Processo 025.773/2017-8) .
I.2.1 - Razões de justificativa de Vanuza de Freitas Freire e de Rafael Moura Carvalho (peças 66 a 68) 
112. Além das preliminares alegadas e já relatadas nos itens 20 a 31 da presente instrução, aludiram que o destacado inciso IX do art. 6º da Lei 8.666/1993 versa sobre a definição do projeto básico, que é uma exigência necessária quando se trata de Obras e Serviços de Engenharia bem determinada no § 2º do art. 7º da Lei 8.666/1993. Delimitaram, por analogia, que a Seção III da Lei 8.666/1993 - Das Obras e Serviços, trata de obras e serviços de engenharia, uma vez que serviços comuns não estariam contemplados nesta seção. Daí porque o objeto definido no Termo de Referência e no Edital do Pregão Presencial 65/2014 não afronta o disposto no art. 6º, IX e art. 7º da Lei 8.666/93, por se tratar exclusivamente de serviços comuns.
113. Após explanarem sobre as licitações do tipo menor preço por item, por lote ou global, destacando o item 8 do edital, que estabeleceu como critério de julgamento o menor preço global, e a Súmula 247 do TCU, justificaram que é perfeitamente cabível realizar a licitação com base em tal critério para contratação de empresa de locação de veículos para transporte escolar, sendo desnecessário informar a distância de cada roteiro, nem as condições da estrada, uma vez que, neste caso, o importante é o valor global.
114. Seguindo seus argumentos, seria vencedor o licitante que apresentasse o menor preço por km rodado para os 200 dias do ano letivo, como estavam bem especificados no Termo de Referência o roteiro, o turno e o tipo de veículo para cada roteiro, possibilitando as empresas apresentarem suas propostas.
115. Asseveraram que a opção pelo critério de menor preço global, no caso do objeto em questão, pode reduzir os custos administrativos, e, inclusive, custos gerenciais que adviriam de diversos contratos caso a opção fosse pelo critério de menor preço por item, ou por lotes, quando várias empresas poderiam pactuar com o Município.
116. Ademais, completaram que não se trata de um objeto composto por uma miscelânea, ou seja, não são atividades de natureza distintas e submetidas ao critério de preço global. Inclusive, as empresas do ramo possuem frotas semelhantes, no sentido de possuírem os mesmos tipos de veículos (sedans, vans, etc.) , o que as coloca em igualdade de condições para competir. A questão centra-se na vantajosidade, a qual se traduz não somente no preço, como também em aspectos técnicos e econômicos que envolvem as licitações, vez que uma licitação por preço global possibilita um maior controle do contrato por parte do Município.
117. Em função de todo o exposto, requereram seja declarada, preliminarmente, a ilegitimidade dos mesmos para figurar no polo passivo da presente representação; e, adentrando no exame do mérito, sejam acolhidas as presentes razões de justificativa para que as supostas irregularidades não sejam ensejadoras de aplicação de penalidades, em especial multa aos justificantes.
I.2.2 - Razões de Justificativa de Rui Rei Matos Macedo (peça 71) 
118. Além da preliminar arguida (vide itens 43 a 45 da presente instrução) , entende que o objeto se encontra devidamente especificado no Termo de Referência e no Edital do Pregão Presencial 65/2014, estando suas condições gerais e específicas devidamente definidas. 
119. Destacou que, em nome do interesse público, a Administração deve buscar a economicidade e a eficiência em suas contratações de serviços, estando obrigada a gerir os recursos financeiros do modo mais razoável; portanto, é essencial o planejamento das contratações, por meio de escolhas racionais, com o fito de alcançar a contratação mais vantajosa, pelo que o critério de julgamento adotado, menor preço global, é perfeitamente cabível a vista do objeto do contrato.
120. Afirmou que a descrição do objeto é perfeitamente compatível com o critério de classificação adotada, tornando-se dispensáveis informações pormenorizadas como a distância de cada roteiro e as condições da estrada, vez que, no menor preço global, o dado relevante é a distância total percorrida, conforme informado no edital.
121. Outrossim, aduziu ser desnecessária a inserção de informações quanto às condições das estradas, vez que estas seriam conhecidas pelas empresas licitantes ao realizar a vistoria. 
122. Asseverou carecer de razão o TCU ao afirmar que o objeto é indefinido, pelo contrário, as regras editalícias se prestaram a garantir ampla transparência ao certame. Ademais, a especificação do objeto contratual era demonstrável pelas indicações do Termo de Referência quanto ao roteiro, o turno e o tipo de veículo adequado, garantindo às empresas os elementos necessários à elaboração de sua proposta. 
123. O Termo de Referência informava o nome das localidades abarcadas pelos roteiros, de modo que não há qualquer obstáculo para que as licitantes, por meio de mera diligência, consultassem sítio eletrônico no intuito de certificar-se da distância dos roteiros, não obstante tal informação seja prescindível à elaboração da proposta. 
I.2.3 - Análise das razões de justificativa 
124. Sobre o objeto a licitar, cabe alusão ao inciso I do art. 40, da Lei 8.666/1993, porquanto o objeto da licitação deve ser descrito no edital de forma clara e sucinta, o que também se verifica no inciso II do art. 3º, da Lei 10.520/2002. Tal aspecto é tratado na súmula 177 do TCU, dada a sua importância:
'A definição precisa e suficiente do objeto licitado constitui regra indispensável da competição, até mesmo como pressuposto do postulado de igualdade entre os licitantes, do qual é subsidiário o princípio da publicidade, que envolve o conhecimento, pelos concorrentes potenciais das condições básicas da licitação, constituindo, na hipótese particular da licitação para compra, a quantidade demandada em uma das especificações mínimas e essenciais à definição do objeto do pregão'.
125. Alguns dos argumentos dos responsáveis são irrelevantes e outros nos levam a refletir sobre a razoabilidade de se exigir que eles entendessem que a descrição do objeto se apresentava como insuficiente.
126. Primeiramente, o argumento atrelado ao critério de julgamento da licitação ser por valor global não dispensa a clara definição do objeto e, quando a lei cita 'projeto básico' nos artigos 6º e 7º da Lei 8.666/1993, inclui-se subsidiariamente em tal conceito o Termo de Referência, independentemente de se tratarem de serviços comuns ou de engenharia.
127. O ex-gestor também alegou que o Termo de Referência constante no Anexo I do Edital do PE 65/2014 informava o nome das localidades abarcadas pelos roteiros, de modo que não havia obstáculo para que as licitantes, através de mera diligência, consultassem sítio eletrônico no intuito de certificar-se da distância dos roteiros (peça 71, p. 12) , não obstante o fornecimento de tal informação deveria ser prestada pelo órgão licitante. 
128. Pois bem, o Termo de Referência da licitação que originou o Contrato 55/2015 (peça 11) , indicou a necessidade de transporte para percorrer 77 roteiros, mas não informou a distância de cada um, nem as condições da estrada, indicando apenas a distância total que seria percorrida diariamente, 7.724 km (peça 1, p. 11-17) .
129. Da análise do teor do Termo de Referência em testilha, verifica-se que não há aposição de assinatura (s) do (s) responsável (eis) pela sua elaboração (peça 1, p. 1-36) . 
130. A atual gestão do município de Jacobina/BA, em resposta à diligência, deixou claro que não dispõe de informações e documentos relativos ao Pregão Presencial 65/2014, afora aquelas fornecidas que formam as peças 39 e 40 dos autos.
131. Essas peças contêm o processo administrativo atinente ao citado pregão, cuja autorização para abertura se deu em 1º/12/2014 (peça 39, p. 2) , tendo como elementos iniciais o decreto de nomeação do pregoeiro e equipe de apoio, além do edital do certame (peça 39, p. 3-36) , e encerrando-se com a publicação do aviso de homologação da licitação (peça 40, p. 288) .
132. Observa-se, então, que a fase antecedente ao lançamento do edital não está integralmente documentada nesse processo administrativo, e, em particular, não consta informação sobre o (s) responsável (eis) pela elaboração do termo de referência anexado ao instrumento convocatório.
133. Na instrução anexa à peça 49, vislumbrou-se que seria infrutífero tentar obter esse dado por meio de nova diligência ao órgão, tendo em vista a informação da Prefeitura de que não é capaz de elucidar fatos não evidenciados nos documentos já fornecidos.
134. Na verdade, considerando que a ausência de informações sobre a distância exata entre um roteiro e outro e sobre as condições da estrada não caracteriza, de maneira explícita e certa, a imprecisão do objeto, e sendo desconhecido o autor do Termo de Referência apontado como instrumento de concretização de tal falha, pode-se questionar, neste momento processual, sobre a possibilidade de se responsabilizar a pregoeira, o parecerista e o gestor, à época dos fatos, por essa impropriedade apontada no relatório de auditoria anexo à peça 17, p. 143.
135. Tudo indica que não são eles responsáveis por essa lacuna, até porque, como dito, não seria razoável exigir que eles entendessem a descrição do objeto como insuficiente, tendo em vista que receberam um termo de referência que continha a descrição do objeto de forma aceitável (com a descrição dos 77 roteiros) .
136. Além disso, o edital previa a realização de vistoria prévia aos roteiros, momento em que seriam saneadas dúvidas sobre trajetos, distâncias, condições da estrada, etc. Em tese, todas as licitantes já teriam conhecimento do objeto antes da licitação.
137. Vale registrar que, diferente do que sucedeu no caso da irregularidade descrita na alínea 'a' da audiência, em que foram interpostas diversas impugnações sobre a restrição indevida de competição (peça 39, p. 81-92, 107-111, 113-118, 142-151, 164-199) , não houve nenhuma impugnação sobre a possível imprecisão do objeto do edital do Pregão Presencial 65/2014, não tendo o então prefeito tomado conhecimento acerca de tal impropriedade (peça 39, p. 81-92, 107-111, 113-118, 142-151, 164-199) .
138. É certo que a previsão editalícia que exigia que as empresas percorressem os itinerários antes da abertura da licitação foi questionada, no item 'a' da audiência dos responsáveis e apontada como irregular, na presente instrução, por estar englobada na descrição do item 9.2.3.7, e da análise suscitada nos itens 47 a 111, restou comprovada sua natureza restritiva. 
139. Contudo, o fato de não ter sido banida do edital, mesmo sendo impugnada, fez com que os responsáveis que a julgaram como regular, à época dos fatos (decisões às impugnações do edital - peças 4 a 7; peça 39, p. 81-92, 107-111, 113-118, 142-151, 164-199) , acreditassem que os trajetos se encontravam devidamente definidos. 
140. Assim sendo, a responsabilização dos responsáveis pela manutenção de cláusulas restritivas é um ponto diferente deste ora analisado, haja vista que, à época da interposição das impugnações, os mesmos tiveram oportunidade de analisar com robustez e com o devido amparo jurídico, sua restritividade. Por não terem tomado medidas saneadoras e mantido as cláusulas restritivas, entre elas a exigência do percurso dos itinerários pelas empresas licitantes, aos mesmos já foram propostas a aplicação de multa. 
141. Já quanto à aventada irregularidade que foi objeto do item 'b' da audiência dos responsáveis, não há que se propor o mesmo, neste momento processual, devido aos dois fatores aqui já realçados: um, a razoabilidade acerca do entendimento de um homem médio sobre a descrição do objeto desse certame; e, dois, o alcance da previsão editalícia de que as empresas deveriam percorrer os itinerários antes da abertura da licitação.
142. De qualquer forma, isso se aplica mais quando se leva em consideração a análise da responsabilidade do ex-gestor que autorizou a abertura e homologou o certame do que pelos demais responsáveis, quais sejam, a pregoeira e o parecerista, haja vista as razões abaixo expostas. 
143. Os membros da Comissão de Licitação respondem solidariamente por todos os atos praticados pela Comissão, salvo se posição individual divergente estiver devidamente fundamentada e registrada em ata lavrada na reunião em que tiver sido tomada a decisão. O art. 51 da Lei 8.666/1993 traz as atribuições da comissão permanente de licitação, dentre as quais não se encontra a definição do objeto da licitação.
144. De fato, o caput do art. 51 da Lei 8.666/1993 estabelece que são atribuições da comissão permanente de licitação: a habilitação preliminar, a inscrição em registro cadastral, a sua alteração ou cancelamento, o julgamento e o processamento das propostas.
145. Com efeito, o professor Carlos Pinto Coelho Motta doutrina em seu livro 'Eficácia nas Licitações & Contratos, 9ª edição, da editora Del Rey, à p. 51', que as funções básicas da comissão permanente de licitação são: habilitação preliminar; inscrição em registro cadastral, alteração e cancelamento; avaliação e classificação das propostas; observância dos princípios da legalidade, impessoalidade, moralidade e publicidade.
146. As atribuições dos membros de CPL - segundo a Lei e a doutrina - estariam mais intrinsecamente ligadas à fase externa do procedimento licitatório. Por esta razão, concluímos que para ocorrer a punição de qualquer de seus membros, pela definição do objeto a ser licitado (ato vinculado à fase interna da licitação) , há que se: (i) comprovar que o membro da comissão participou efetivamente dessa definição; ou, (ii) verificar que a ordem para licitar o objeto era manifestamente ilegal. A nosso sentir nenhuma dessas hipóteses está presente nos autos.
147. Examinando o Termo de Referência (peça 1, p. 11-17) , onde se encontra o Anexo I, Objeto 'Itinerário das linhas para o transporte dos alunos dos ensinos fundamental e médio e os da Rede Estadual de ensino, do Município de Jacobina' e o lote único contendo 77 itens com descrição do roteiro, turno e tipo de veículo, verifica-se que em nenhum momento houve participação da pregoeira, como membro da CPL, na definição de tal objeto. Muito pelo contrário, como já dito, no mencionado TR sequer consta assinatura do (s) responsável (eis) pela sua elaboração (peça 1, p. 1-36) .
148. Posteriormente à solicitação de abertura de processo administrativo (peça 39, p. 2) , verifica-se nos autos a participação da pregoeira apenas nos procedimentos afetos à fase externa da licitação. Destarte, não restou comprovada, nos autos, sua participação na definição do objeto licitado.
149. A ordem para licitar o objeto também não parece manifestamente ilegal, posto que consubstancia apenas a contratação de prestação de serviço de locação de veículos para transporte escolar, que contava com o aval da autoridade superior, e também com parecer da assessoria jurídica (peça 39, p. 37) , sendo razoável supor que a pregoeira tomou como adequado o objeto.
150. Caso contrário, estar-se-ia exigindo dela o conhecimento técnico sobre a especificidade do objeto que estava sendo licitado, motivo pelo qual não pode ser apenada (neste particular) por confiar na descrição do objeto nesse aspecto. Repise-se que, diferente do que sucedeu no caso da irregularidade descrita na alínea 'a' da audiência, em que foram interpostas diversas impugnações sobre a restrição indevida de competição (peça 39, p. 81-92, 107-111, 113-118, 142-151, 164-199) , não houve nenhuma impugnação sobre a imprecisão do objeto do edital do Pregão Presencial 65/2014, não tendo a então pregoeira tomado conhecimento acerca de tal impropriedade (peça 39, p. 81-92, 107-111, 113-118, 142-151, 164-199) , o que caracteriza mais uma atenuante da sua culpabilidade na presente ocorrência.
151. No tocante à responsabilidade do assessor jurídico, à época dos fatos, Sr. Rafael Moura Carvalho, o qual emitiu o parecer jurídico anexo à peça 39, p. 37, opinando que as minutas do edital do Pregão Presencial 65/2014 e do contrato 'atendem aos requisitos constantes da LEI FEDERAL 10.520/02 E SUBSIDIARIAMENTE A LEI 8.666/93, LEI COMPLEMENTAR 123/06 E 147/2014, regulamentada pelo Decreto Municipal nº 114/2013, encontrando-se aptos para serem executados', também não merece ser apenado neste caso, ante a ausência de culpa.
152. Toda a argumentação sobre a natureza obrigatória do parecer do assessor jurídico já foi esgotada nos itens 71 a 88 da presente instrução, valendo acrescentar apenas que, no que concerne à irregularidade da restrição à competitividade, o parecerista agiu com culpa porque tomou pleno conhecimento das impugnações específicas sobre os itens 9.2.3.6 e 9.2.3.7 e, juntamente com a pregoeira e o gestor, rejeitaram as mesmas, decidindo todos pela manutenção dos termos originais do edital.
153. Contudo, diferente se apresenta a situação do assessor jurídico na falha ora relatada.
154. Fato é que a responsabilização com base no art. 38 da Lei 8.666/1993 é 'possível', consoante MS 24.584/DF, mas não necessariamente ocorrerá em qualquer situação em que o parecerista atue com base no supracitado dispositivo legal. É preciso que esteja presente a culpa em sentido amplo (dolo ou culpa stricto sensu) na prática da irregularidade, conforme jurisprudência desta Corte de Contas (Acórdão 10954/2015-TCU-Segunda Câmara, Relator Augusto Nardes; 434/2016-Plenário, Relator Bruno Dantas; 1151/2015-Plenário, Relatora Ana Arraes; e 181/2015-Plenário, Relator Vital do Rêgo) .
155. Trazendo-se essas ponderações para o caso concreto, verifica-se que o Sr. Rafael Moura Carvalho atuou com base no art. 38 da Lei 8.666/1993, o que, em princípio, permitiria sua responsabilização pelo TCU como coautor do ato de gestão irregular. Porém, não se vislumbra o elemento 'culpa' necessário para sua responsabilização.
156. Como outrora já explanado, culposo (em lato sensu) é o ato negligente, imprudente, imperito ou intencionalmente destinado à prática da ilegalidade. De início, não há qualquer evidência nos autos de que houve intenção do procurador de cometer a irregularidade. Poder-se-ia sustentar que o responsável teria agido com culpa stricto sensu. Também não parece ser o caso.
157. A culpa se reflete em um agir negligente, imprudente ou imperito. O primeiro estaria configurado diante da falta de agir quando uma ação deveria ser tomada; o segundo, diante de uma ação executada sem a devida cautela e o terceiro, a execução de ato com inaptidão. Na análise que se faz desses três aspectos, deve-se indagar o que seria razoável exigir do agente diante das circunstâncias fáticas do caso. Com base nessa premissa e levando-se em conta a natureza técnica da especificação do objeto, não seria razoável exigir que o procurador percebesse a imprecisão do mesmo.
158. Em outras palavras, não seria razoável exigir que o procurador verificasse qual era a distância de cada roteiro informado, num total de 77 descritos à peça 1, p. 11-17, e quais eram as condições da estrada, para assegurar a qualidade do objeto contratado. As descrições até então sucintas tinham a aparência de legalidade. Tratavam de questões ligadas mais diretamente ao conhecimento técnico dos serviços a serem desenvolvidos do que ao conhecimento jurídico.
159. É verdade que o parecerista jurídico, ao atuar com base no art. 38 da Lei 8.666/1992, deve verificar a conformidade do conteúdo da minuta com o referido diploma legal e, nesse sentido, é natural que ele deva apontar falhas que 'saltem aos olhos'. No entanto, seria excessivo exigir que toda e qualquer omissão pudesse ser percebida pelo consultor. O procurador, ao receber a minuta de edital, verifica os aspectos gerais de conformidade aos normativos legais. 
160. Vale registrar que, diferente do que sucedeu no caso da irregularidade descrita na alínea 'a' da audiência, em que foram interpostas diversas impugnações sobre a restrição indevida de competição (peça 39, p. 81-92, 107-111, 113-118, 142-151, 164-199) , não houve nenhuma impugnação sobre a imprecisão do objeto do edital do Pregão Presencial 65/2014, não tendo o parecerista tomado conhecimento acerca de tal impropriedade (peça 39, p. 81-92, 107-111, 113-118, 142-151, 164-199) , não havendo, assim, como apená-lo por tal ocorrência.
161. Por fim, repise-se que a análise empreendida e exposta nos itens 135 a 141 da presente instrução também bastam para acolher as razões do ex-gestor, com vistas a isentá-lo da responsabilidade no tocante à ocorrência em voga.
162. Diante do exposto, conclui-se que nenhum dos três responsáveis merece ser apenado no tocante a questão da definição vaga e imprecisa do objeto licitado no âmbito do termo de referência atinente ao Pregão Presencial 65/2014 (Anexo I do edital do certame) , podendo ser acolhidas suas razões de justificativa, haja vista a não comprovação do elemento culpa em suas condutas.
CONCLUSÃO
163. Conforme as análises empreendidas, propõe-se:
a) a rejeição parcial das razões de justificativa da Sra. Vanuza de Freitas Freire, ex-Pregoeira; do Sr. Rafael Moura Carvalho, ex-assessor jurídico da Prefeitura Municipal de Jacobina/BA; e do Sr. Rui Rei Matos Macedo, ex-Prefeito do Município de Jacobina/BA.
164. Em face do entendimento pela rejeição parcial das razões de justificativa, conforme exposto acima, será proposta a cominação aos aludidos responsáveis da multa prevista no art. 58, inciso II, da Lei 8.443/1992, c/c o art. 268, inciso II, do Regimento Interno/TCU.
165. Convém lembrar que já foi proferido o Acórdão 436/2018-TCU-Plenário, Relator Weder de Oliveira (peça 14) , em que foi determinado dar ciência à Prefeitura Municipal de Jacobina/BA, sobre a impropriedade relatada na alínea 'a', entre outras, para que fossem adotadas medidas internas com vistas à prevenção de ocorrência de outras semelhantes: 'a exigência de que os licitantes apresentem, para fins de credenciamento ou habilitação, os veículos a serem alocados no contrato tem caráter restritivo, em desacordo com o previsto na Lei n. 8.666/1993, em seu art. 30, inciso III, tendo em vista que a análise da qualificação técnica é posterior à análise do credenciamento (item 675.1) '.
166. Desse modo, considerando o disposto no art. 7º da Resolução-TCU 265/2014, não é mais necessária qualquer ciência à Prefeitura de Jacobina/BA, restringindo-se o encaminhamento ao resultado da análise das razões de justificativa em apreço, tendo em vista que a irregularidade que seria objeto da ciência constitui a própria motivação para a aplicação de multa aos responsáveis.
PROPOSTA DE ENCAMINHAMENTO
167. Ante todo o exposto, submetem-se os autos à consideração superior, propondo:
167.1. rejeitar parcialmente as razões de justificativa apresentadas pela Sra. Vanuza de Freitas Freire, CPF XXX.122.325-XX, ex-Pregoeira; Sr. Rafael Moura Carvalho, CPF XXX.309.045-XX, ex-assessor jurídico da Prefeitura Municipal de Jacobina/BA; e Sr. Rui Rei Matos Macedo, CPF XXX.746.605-XX, ex-Prefeito do Município de Jacobina/BA;
167.2. aplicar a Sra. Vanuza de Freitas Freire, CPF XXX.122.325-XX, ex-Pregoeira; e aos Srs. Rafael Moura Carvalho, CPF XXX.309.045-XX, ex-assessor jurídico da Prefeitura Municipal de Jacobina/BA e Rui Rei Matos Macedo, CPF XXX.746.605-XX, ex-Prefeito do Município de Jacobina/BA, individualmente, a multa prevista no art. 58, inciso II, da Lei 8.443/1992, fixando-lhes o prazo de 15 (quinze) dias, a contar das respectivas notificações, para que comprovem, perante o Tribunal (art. 214, inciso III, alínea 'a', do Regimento Interno/TCU) , o recolhimento das dívidas ao Tesouro Nacional, atualizadas monetariamente desde a data do acórdão que vier a ser proferido até a data dos efetivos recolhimentos, se forem pagas após o vencimento, na forma da legislação em vigor;
167.3. autorizar, caso requerido, nos termos do art. 26 da Lei 8.443/1992, e do art. 217 do RI/TCU, o parcelamento das dívidas em até 36 parcelas, com a atualização monetária e os correspondentes acréscimos legais, esclarecendo ao responsável que a falta de pagamento de qualquer parcela importará no vencimento antecipado do saldo devedor, sem prejuízo das demais medidas legais; e
167.4. autorizar, desde logo, nos termos do art. 28, inciso II, da Lei 8.443/1992, a cobrança judicial das dívidas caso não atendidas as notificações."
 É o relatório.

8.1. Yndira Santos Paixão Cunha (OAB/BA 21434) e outros, representando Rui Rei Matos Macedo (peça 70).  
8.2. Rafael Moura Carvalho (OAB/BA 36764) e outros, representando Vanuza de Freitas Freire e Rafael Moura Carvalho (peça 65).

Não atuou.

REPRESENTAÇÃO. CONTRATO DESTINADO À PRESTAÇÃO DE SERVIÇOS DE TRANSPORTE ESCOLAR COM RECURSOS FEDERAIS. RESTRIÇÃO À COMPETITIVIDADE. AUDIÊNCIA. PROCEDÊNCIA PARCIAL. ACOLHIMENTO PARCIAL DE RAZÕES DE JUSTIFICATIVA. MULTA. COMUNICAÇÕES.

REPRESENTAÇÃO (REPR)

Secretaria de Controle Externo de Aquisições Logísticas (Selog).

Trata-se de processo apartado de representação aberto por determinação do Acórdão 436/2018-TCU-Plenário[footnoteRef:2], em decorrência de auditoria de conformidade realizada em contratações realizadas com recursos federais por municípios da Bahia, em parceria com o Tribunal de Contas dos Municípios do Estado da Bahia[footnoteRef:3]. [2:  Peça 14.]  [3:  TC Processo 025.773/2017-8.] 
O relatório de auditoria apontou irregularidades o procedimento que levou ao contrato 55/2015, celebrado entre o município de Jacobina/BA e a empresa Transportadora e Locadora de Veículos MCR Ltda., para a realização de serviços de transporte escolar[footnoteRef:4], razão pela qual o referido acórdão determinou que fossem as irregularidades apuradas em processo apartado. [4:  Peça 17, p. 143-147.] 
O instrumento contratual decorreu do pregão presencial 65/2014, com vigência inicial de doze meses a partir de 15/1/2015 e prorrogações pelo mesmo período[footnoteRef:5]. O valor total contratado foi R$ 23.015.871,50[footnoteRef:6]. [5:  Peça 3, p. 1, 9, 18.]  [6:  Peça 17, p. 11.] 
Na instrução inicial, a Secretaria de Controle Externo de Aquisições Logísticas (Selog) propôs a oitiva do município de Jacobina/BA, para que se pronunciasse quanto às seguintes irregularidades, apontadas na auditoria que deu origem a este processo:
"a) definição vaga e imprecisa do objeto a ser licitado, o que afronta o disposto no art. 6°, IX, e art. 7° da Lei 8.666/1993 (item I.1 do apêndice F do relatório de auditoria) ;
b) restrição indevida de competitividade no Pregão Presencial 65/2014, em decorrência de exigência prévia de apresentação, pelos licitantes, da totalidade de veículos necessários no contrato, para fins de credenciamento ou qualificação técnica, o que afronta o art. 30, III, da Lei 8.666/1993 e art. 4°, XII e XIII, da Lei 10.520/2002 (item I.2 do apêndice F do relatório de auditoria) ;
c) ausência de método e dados para subsidiar a estimativa dos preços referentes aos itens descritos no edital de contratação, o que afronta o disposto no art. 15, V; art 40, § 2°, II; e art. 44, § 3°, da Lei 8.666/1993 (item I.3 do apêndice F do relatório de auditoria) ; e
d) ausência de listas de verificação para o fiscal utilizar durante o acompanhamento da fiscalização contratual, o que afronta o disposto no art. 66 da Lei 8.666/1993 e no item 9.2.17 do Acórdão 1597/2010-TCU-Plenáriolena¿rio (item I.5 do apêndice F do relatório de auditoria) ."
Diante dos elementos obtidos na oitiva e na diligência promovida, a Selog concluiu[footnoteRef:7] pela ocorrência de manifesta restrição à competitividade do certame, em razão da exigência prévia de apresentação, pelos licitantes, da totalidade de veículos necessários à execução do contrato, para fins de credenciamento ou qualificação técnica. [7:  Peças 49, 50 e 51.] 
Concluiu, também, ter havido falhas no termo de referência do certame: a indicação da necessidade de se percorrer 77 roteiros, sem informar a distância de cada um nem as condições da estrada, esclarecendo, apenas, a distância total a ser percorrida diariamente, 7.724 Km, seria muito vaga e insuficiente para elaboração adequada da proposta.
Quanto às falhas relacionadas à estimativa de preços e à ausência de listas de verificação para o fiscal utilizar durante o acompanhamento da fiscalização contratual, a unidade instrutiva destaca que já foram objeto de deliberação no Acórdão 436/2018-TCU-Plenário[footnoteRef:8]. [8:  Peça 14.] 
Diante disso, propôs a realização de audiência do então prefeito de Jacobina/BA, Sr. Rui Rei Matos Macedo, do então assessor jurídico do município, Sr. Rafael Moura Carvalho, e da pregoeira responsável pelo certame, Sra. Vanuza de Freitas Freire, em razão da restrição à competitividade e das falhas no termo de referência daquele pregão, o que foi autorizado pelo relator[footnoteRef:9], e realizada[footnoteRef:10] nos seguintes termos: [9:  Peça 52.]  [10:  Peças 53 a 55; e ciência às peças 62 a 64] 
"Ocorrência: Restrição indevida de competitividade no Pregão Presencial 65/2014, em decorrência de exigência prévia de apresentação, pelos licitantes, da totalidade de veículos necessários no contrato, para fins de credenciamento ou qualificação técnica (itens 9.2.3.6 e 9.2.3.7 do edital do certame) , o que afronta o art. 4°, incisos XII e XIII, da Lei 10.520/2002 e art. 3º, § 1º, I, e art. 30, II, da Lei 8.666/1993, conforme detalhado no item I.2 do apêndice F do relatório de auditoria da Fiscalização 370/2017 (TC Processo 025.773/2017-8) .
 (...) 
Ocorrência: Definição vaga e imprecisa do objeto a ser licitado no âmbito do termo de referência atinente ao Pregão Presencial 65/2014 (Anexo I do edital do certame) , o que afronta o disposto no art. 6°, IX, e art. 7° da Lei 8.666/1993, conforme detalhado no item I.1 do apêndice F do relatório de auditoria da Fiscalização 370/2017 (TC Processo 025.773/2017-8) ."
Promovidas as audiências, os responsáveis apresentaram razões de justificativa[footnoteRef:11] tempestivamente. [11:  Peças 66 a 68 e 71.] 
No que se refere ao item da audiência referente à restrição de competitividade, os argumentos, em essência, são os transcritos dos subitens 46.1 a 46.6 da instrução[footnoteRef:12] da Selog: [12:  Peça 72.] 
" (...) a exigência não era irregular porque pretendia atestar a qualificação técnica para o cumprimento do objeto contratado, de modo a selecionar as empresas com melhores condições técnico-financeiras para atender as demandas do serviço de transporte escolar.
 (...) com base no art. 30, incisos II e III, da Lei 8.666/1993, os itens 9.2.3.6 e 9.2.3.7 que determinaram a vistoria dos veículos, se mostraram necessários para a demonstração da capacidade da prestação do serviço; que o edital conferiu prazo superior a quinze dias para a realização da vistoria, bem como para percorrer o itinerário e demonstrar a capacidade de cumpri-lo.
 (...) a todos os licitantes fora oportunizado cumprir as exigências do edital, de modo que a inabilitação decorreu unicamente da incapacidade de demonstrar a aptidão para cumpri-las.
 (...) o art. 30, inciso IV da Lei 8.666/1993 determina a exigência de requisitos previstos em lei específica, restando à Administração cumprir rigorosamente a legislação federal, estadual e municipal, quanto à prestação de serviços de transporte escolar, especialmente o quanto dispõe os artigos 136 e 137 do Código de Trânsito Brasileiro.
 (...) o município de Jacobina assinou um Termo de Ajustamento de Conduta perante o Ministério Público Estadual, pelo qual obrigou-se a cumprir a legislação nacional de trânsito.
 (...) o TCU já ratificou a adequação e necessidade de visita técnica ou prévia, conforme Acórdão 4968/2011-TCU-Segunda Câmara."
Conforme entendimento da Selog, exigir das licitantes a apresentação, para vistoria, de 71 veículos e que percorressem o itinerário em até 48 horas antes da abertura do certame, não pode ser considerada mera comprovação da qualificação técnica, nos termos do art. 30, II, da Lei 8.666/93, e sim ônus elevado, considerando que diversas empresas interessadas não possuíam sede no estado da Bahia, e teriam que deslocar uma frota de dezenas de veículos até o município, sem sequer saber se iriam ou não ganhar a licitação, conforme dispõe a Súmula 272 do TCU:
"No edital de licitação, é vedada a inclusão de exigências de habilitação e de quesitos de pontuação técnica para cujo atendimento os licitantes tenham de incorrer em custos que não sejam necessários anteriormente à celebração do contrato."
Assim, nos termos do mencionado enunciado, tais exigências só seriam admissíveis na etapa de contratação, ou seja, quando da assinatura do contrato com o vencedor. 
A esse respeito, reproduzo excerto da instrução:
48. O objeto do Pregão Presencial 65/2014 foi a contratação de empresa para a prestação de serviços de locação de veículos com motorista, para transporte dos alunos dos ensinos fundamental e médio, além daqueles da rede estadual de ensino, do Município de Jacobina (peça 2, p. 1) .
49. Como critério de habilitação técnica foi exigido que as empresas licitantes apresentassem os veículos, no setor de transporte do município, para vistoria, além de percorrerem os itinerários que seriam licitados, no máximo 48 horas antes da data da abertura do certame, conforme itens 9.2.3.6 e 9.2.3.7 do edital transcritos a seguir:
'9.2.3.6. Apresentar declaração fornecida pelo órgão licitante de que os veículos de propriedade da empresa licitante, após vistoria realizada pelo setor de transporte do Município, possuem todos os equipamentos de segurança instalados (tacógrafo, cintos, extintores) , além da documentação regulamentar.
9.2.3.7. As empresas licitantes deverão agendar com o setor responsável pela fiscalização e controle do transporte escolar, no máximo 48 horas antes da data da abertura do certame, para percorrer os itinerários que serão licitados, e para a vistoria dos veículos.'
50. Chamou a atenção o fato que cada empresa teria de apresentar 71 veículos (peça 17, p. 144) e percorrer o itinerário, exigências que só seriam possíveis de serem comprovadas na etapa de contratação, ou seja, quando da assinatura do contrato com o vencedor, e não 48 horas antes da abertura do certame, conforme já analisado pela equipe de auditoria no relatório acostado à peça 17, parágrafos 660 a 662.
51. O argumento dos responsáveis, de que as licitantes tiveram o prazo necessário, a partir da publicação do edital (12/12/2014) até 48 horas antes da data da abertura do certame (28/12/2014) para percorrer o itinerário e vistoria dos veículos, ou seja, dezesseis dias, e que o prazo seria perfeitamente possível de ser atendido por empresas qualificadas, não merece prosperar, porque tais exigências não se limitaram a uma mera indicação do aparelhamento destinado à comprovação da qualificação técnica (art. 30, inciso II, da Lei 8.666/93) , e sim a um ônus deveras elevado, considerando que diversas empresas participantes da licitação não possuem sede no Estado da Bahia, e deslocar uma frota de 71 veículos para vistoria sem sequer saber se iriam ou não ganhar a licitação não é razoável do ponto de vista econômico.
Em relação ao resguardo do ente público, no que se refere à segurança na prestação do serviço, a Selog argumentou, com muita propriedade, que, no caso de a vencedora não comprovar o especificado no edital quando da celebração do contrato, caberia à prefeitura não receber os veículos, abrir processo administrativo para penalizar a empresa e convocar a segunda colocada, seguindo assim até o último classificado:
51. O argumento dos responsáveis, de que as licitantes tiveram o prazo necessário, a partir da publicação do edital (12/12/2014) até 48 horas antes da data da abertura do certame (28/12/2014) para percorrer o itinerário e vistoria dos veículos, ou seja, dezesseis dias, e que o prazo seria perfeitamente possível de ser atendido por empresas qualificadas, não merece prosperar, porque tais exigências não se limitaram a uma mera indicação do aparelhamento destinado à comprovação da qualificação técnica (art. 30, inciso II, da Lei 8.666/93) , e sim a um ônus deveras elevado, considerando que diversas empresas participantes da licitação não possuem sede no Estado da Bahia, e deslocar uma frota de 71 veículos para vistoria sem sequer saber se iriam ou não ganhar a licitação não é razoável do ponto de vista econômico.
Quanto à responsabilidade individual de cada um dos envolvidos no processo licitatório, no que se refere à restrição de competitividade, a unidade instrutiva considerou que a responsabilização da pregoeira não decorre de irregularidades na elaboração do edital, mas, sim, pela prática de atos omissivos e comissivos na condução do certame, em desacordo com as leis de licitações públicas.
Segundo a Selog, apesar de ter argumentado em sua defesa que pautara suas decisões "no edital, na lei e nos pareceres técnicos e decisões administrativas do superior hierárquico", não há nos autos nenhum parecer técnico ou jurídico anterior à sua decisão quanto às impugnações ao edital que se insurgiram contra as cláusulas restritivas em questão. A pregoeira tomou conhecimento e decidiu, concomitantemente com o assessor jurídico e com o prefeito do município de Jacobina/BA, por manter os termos originais do instrumento convocatório. Por fim, a unidade instrutiva asseverou que, embora existisse previsão editalícia, a cláusula era contrária à lei, conforme abundante jurisprudência deste Tribunal. Segue-se o excerto:
71. Pelo contrário, não há nos autos nenhum parecer técnico ou jurídico anterior a sua decisão quanto às impugnações ao edital que se insurgiram contra as cláusulas restritivas em questão (peça 39, p. 81-92, 107-111, 113-118, 142-151, 164-199) . Destas, a pregoeira tomou conhecimento e julgou, concomitantemente com o assessor jurídico da Prefeitura e com o então Prefeito do Município de Jacobina, na mesma data (23/12/2014) , decidindo os três, de maneira conjunta, manter os termos originais do instrumento convocatório. 
72. Em assim sendo, não houve submissão de sua decisão a uma opinião técnica ou jurídica ou hierárquica anterior. A pregoeira assinou as decisões de impugnação ao edital referentes às exigências de habilitação, tanto da visita técnica quanto da vistoria prévia dos veículos, anuindo, juntamente com os outros dois responsáveis retromencionados, pela manutenção de tais condições (peças 5 a 7) .
73. E alegar que se embasou no edital para tomar suas decisões, trata-se de um argumento que também não pode ser invocado pela defendente porque, embora existisse previsão editalícia, a mesma era contrária à lei e à jurisprudência deste Tribunal.
No caso do assessor jurídico, a Selog, após detalhada análise dos motivos que permitem a responsabilização de pareceristas, afirmou que a existência de quatro impugnações ao edital, das quais o responsável tomou pleno conhecimento, e que demonstram serem os termos do edital frontalmente contrários à lei, justificam a responsabilização, em razão de sua omissão.
Cabe ressaltar que, além de ter assinado conjuntamente com o pregoeiro e o prefeito a decisão que indeferiu as impugnações, o assessor jurídico havia se manifestado, quando da apreciação da minuta do edital, de forma meramente protocolar, pela aprovação, nada avaliando acerca das cláusulas já mencionadas, manifestamente restritivas à licitação pela evidente excessiva onerosidade que impunham a licitantes que não estivessem sediados no próprio município, e, portanto, flagrantemente ilegais:
93. Na primeira oportunidade em que o parecerista se manifestou no referido procedimento licitatório, ele emitiu um simples parecer anexo à peça 39, p. 37, através do qual limitou-se a informar: 
'Analisados as minutas do Edital do Pregão e do contrato, opinamos que os mesmos atendem aos requisitos constantes da LEI FEDERAL 10.520/02 E SUBSIDIARIAMENTE A LEI 8.666/93, LEI COMPLEMENTAR 123/06 E 147/2014, regulamentada pelo Decreto Municipal nº 114/2013, encontrando-se aptos para serem executados. É o nosso entendimento.'
94. Em outras palavras, o assessor jurídico não abordou com a devida propriedade a justificação de cláusulas atreladas à comprovação do objeto a ser licitado, restringindo-se a apresentar um parecer singelo, de conteúdo genérico, apenas para demonstrar sua intenção de cumprir formalmente um comando legal. Observa-se da leitura do parecer supramencionado que ele realmente não contemplou os aspectos básicos essenciais e prévios à realização do Pregão Presencial 65/2014.
Quanto ao prefeito, segundo a Selog, por ser a homologação ato de fiscalização e controle praticado pela autoridade competente, sobretudo quanto ao que foi realizado pela comissão de licitação, é seu dever verificar a legalidade dos atos praticados e avaliar a conveniência da contratação, mormente quando se trata de objeto de alta materialidade (acima de R$ 23 milhões) . Não se trata de simples anuência com os atos da comissão de licitação, ainda que lastreados em parecer jurídico, pois, ao ratificá-los, torna-se por eles igualmente responsável.
No caso concreto, comprova-se que o Sr. Ruy Matos tomou conhecimento e decidiu, em conjunto com a pregoeira e o assessor jurídico, conforme se vê no trecho da instrução abaixo transcrito, as impugnações ao edital e poderia, portanto, ter identificado a evidente desarrazoabilidade das exigências, expressamente questionadas por interessados em participar do processo:
106. Não se trata de um ato de simples anuência com os da comissão de licitação, ainda que lastreados em parecer jurídico. A autoridade homologadora, ao anuir aos pareceres, também se responsabiliza, visto que a ela cabe arguir eventuais falhas na condução do procedimento. Ao apor sua assinatura para homologar o certame, a autoridade administrativa ratifica todos os atos da referida comissão, tornando-se por eles igualmente responsável.
107. Cabe a responsabilização solidária de autoridade que homologa a licitação pelos vícios ocorridos em seu procedimento, exceto se as irregularidades decorrem de vícios ocultos, dificilmente perceptíveis na análise procedida pela autoridade em questão. 
108. E isso não aconteceu no caso em voga, até porque o ex-gestor tomou pleno conhecimento das falhas nas exigências de habilitação, tendo total ciência das diversas impugnações ao edital, cientificando-se de seus termos e de seu alcance, não se podendo falar em vícios ocultos, eis que foram plenamente alegados e julgados em conjunto pela pregoeira, pelo parecerista e por ele, tendo todos consentido com a manutenção de seus termos originais (peças 4 a 7) .
Ao final da análise de todas as justificativas relacionadas a esse aspecto, a unidade instrutiva propôs rejeitar as razões de justificativa apresentadas por considerar que não foram apresentados elementos que afastassem a manifesta e evidente restrição à competitividade ou a responsabilidade de cada agente na ocorrência dessa irregularidade no certame.
II
Concordo com a análise empreendida pela Selog, a qual adoto como fundamento para minhas razões de decidir.
Em relação às falhas no termo de referência do pregão, os responsáveis argumentaram que[footnoteRef:13]: [13:  Transcrito dos itens 113 a 116, e 119 a 123 da instrução da Selog.] 
" (...) É perfeitamente cabível realizar a licitação com base em tal critério para contratação de empresa de locação de veículos para transporte escolar, sendo desnecessário informar a distância de cada roteiro, nem as condições da estrada, uma vez que, neste caso, o importante é o valor global.
 (...) a opção pelo critério de menor preço global, no caso do objeto em questão, pode reduzir os custos administrativos, e, inclusive, custos gerenciais que adviriam de diversos contratos caso a opção fosse pelo critério de menor preço por item, ou por lotes, quando várias empresas poderiam pactuar com o Município.
 (...) não se trata de um objeto composto por uma miscelânea, ou seja, não são atividades de natureza distintas e submetidas ao critério de preço global. Inclusive, as empresas do ramo possuem frotas semelhantes, no sentido de possuírem os mesmos tipos de veículos (sedans, vans, etc) , o que as coloca em igualdade de condições para competir. A questão centra-se na vantajosidade, a qual se traduz não somente no preço, como também em aspectos técnicos e econômicos que envolvem as licitações, vez que uma licitação por preço global possibilita um maior controle do contrato por parte do Município.
 (...) a descrição do objeto é perfeitamente compatível com o critério de classificação adotada, tornando-se dispensáveis informações pormenorizadas como a distância de cada roteiro e as condições da estrada, vez que, no menor preço global, o dado relevante é a distância total percorrida, conforme informado no edital.
 (...) a especificação do objeto contratual era demonstrável pelas indicações do Termo de Referência quanto ao roteiro, o turno e o tipo de veículo adequado, garantindo às empresas os elementos necessários à elaboração de sua proposta.
 (...) O Termo de Referência informava o nome das localidades abarcadas pelos roteiros, de modo que não há qualquer obstáculo para que as licitantes, por meio de mera diligência, consultassem sítio eletrônico no intuito de certificar-se da distância dos roteiros, não obstante tal informação seja prescindível à elaboração da proposta."
Avaliadas as condutas individuais dos responsáveis, a Selog considerou que as justificativas mereciam ser acolhidas, visto que não foi possível identificar o responsável pelas falhas atinentes ao edital do certame.
Além disso, concluiu que a ausência de informações sobre a distância exata entre um roteiro e outro, e sobre as condições da estrada, não caracterizaria, de maneira explícita e certa, a imprecisão do objeto, não sendo razoável exigir-se dos responsáveis a compreensão de que a descrição do objeto seria insuficiente, tendo em vista que receberam um termo de referência que continha a descrição do objeto de forma aceitável, com a descrição dos 77 roteiros. 
Por fim, considerou que a falta de detalhamento do objeto, por não ter sido contestado por parte dos demais licitantes, aparentemente não influenciou na apresentação das propostas.
Quanto à falha na elaboração do edital, devem ser acolhidas as razões de justificativa, pois não se comprovou a participação dos agentes nesse fato. Também não se mostra viável buscar o responsável por tal equívoco, uma vez que, em oportunidade anterior, a unidade instrutiva não obteve documentos que permitissem concluir acerca da autoria, conforme explica nos itens 129 e seguintes da instrução:
129. Da análise do teor do Termo de Referência em testilha, verifica-se que não há aposição de assinatura (s) do (s) responsável (eis) pela sua elaboração (peça 1, p. 1-36) . 
130. A atual gestão do município de Jacobina/BA, em resposta à diligência, deixou claro que não dispõe de informações e documentos relativos ao Pregão Presencial 65/2014, afora aquelas fornecidas que formam as peças 39 e 40 dos autos.
131. Essas peças contêm o processo administrativo atinente ao citado pregão, cuja autorização para abertura se deu em 1º/12/2014 (peça 39, p. 2) , tendo como elementos iniciais o decreto de nomeação do pregoeiro e equipe de apoio, além do edital do certame (peça 39, p. 3-36) , e encerrando-se com a publicação do aviso de homologação da licitação (peça 40, p. 288) .
132. Observa-se, então, que a fase antecedente ao lançamento do edital não está integralmente documentada nesse processo administrativo, e, em particular, não consta informação sobre o (s) responsável (eis) pela elaboração do termo de referência anexado ao instrumento convocatório.
No que tange ao aspecto fulcral dessa representação, os fatos apurados pela unidade instrutiva, em confronto com as razões de justificativas produzidas pelos responsáveis, apontam que a exigência de vistoria veicular como requisito de habilitação prejudicou sobremaneira a competitividade, tendo em vista que impôs ônus manifestamente elevado e indevido a diversas empresas concorrentes, que teriam de deslocar 71 veículos para habilitarem-se na licitação. É relevante a transcrição da irresignação de uma das interessadas, exposta em sua impugnação do edital (peça 39, p. 86 e seguintes) :
Percebe-se que a exigência da vistoria nos veículos que supostamente irão realizar o serviço caso aquele licitante sagre-se vencedor é indevida, excessiva e descabida, principalmente pelo fato de que a necessidade desta qualificação técnica somente pode ser cabível quando da contratação.
Em nenhum momento está questionando a necessidade de vistoria nas rotas a serem feitas quando da realização do transporte, até mesmo porque a vistoria prévia das rotas serve como base para elaboração de proposta de preços, bem como impede que a Licitante vencedora venha a pleitear aditivos contratuais quando do início do contrato. 
O que se questiona aqui é a exigência de vistoria nos veículos que poderão vir a fazer o transporte objeto do contrato. 
Tal exigência é inadmissível. A Lei 8.666/93 é bastante clara ao definir, em seu artigo 30, que: (...) 
Não existe fundamentação para as exigências descabidas e carentes de fundamentação aqui combatidas, posto que, da forma como fixadas, servirão apenas como um meio de restringir o caráter competitivo da licitação. 
 (...) 
Não se verifica qualquer justificativa para a imposição de tais exigências, pois as mesmas se mostram flagrantemente ilegais, sendo este o entendimento firmado e de conhecimento amplo e irrestrito dos Tribunais de Justiça dos Estados e do Tribunal de Contas da União".
A comprovação fática da evidente e ilegal restrição à competitividade viu-se no resultado do certame, que havia sido iniciado por um termo de referência sem a identificação do responsável por sua elaboração: apenas uma das nove licitantes apresentou proposta[footnoteRef:14], sagrando-se vencedora empresa que já prestara serviços de transporte assemelhados à prefeitura de Jacobina/BA[footnoteRef:15]: a Transportadora Locadora de Veículos MCR Ltda., cujo nome fantasia é Guimarães Transportadora e Locadora, estando, inclusive, lá localizada, conforme endereço constante da proposta comercial apresentada no certame[footnoteRef:16].  [14:  Peça 8, p. 1-5.]  [15:  Peça 40, p. 184-185]  [16:  Peça 40, p. 189-193.] 
Assim, acolho a proposta de aplicação da multa prevista no art. 58, II, da Lei 8.443/1992.
Diante do exposto, manifesto-me pela aprovação do acórdão que ora submeto à apreciação deste Colegiado. 
TCU, Sala das Sessões Ministro Luciano Brandão Alves de Souza, em TagDataSessao.
Weder de Oliveira 
Relator